ACORDAO-COMPLETO-2496572

ACÓRDÃO 2046/2022 ATA 35/2022 - PLENÁRIO

VISTOS, relatados e discutidos estes autos de recursos de reconsideração interpostos por André Von Bentzeen Rodrigues, Bruno Von Bentzeen Rodrigues e SPA Engenharia Industria e Comercio Ltda, em face do Acórdão 930/2019-TCU-Plenário;
ACORDAM os Ministros do Tribunal de Contas da União, reunidos em Sessão do Plenário, ante as razões expostas pelo Relator, em:
9.1. conhecer dos recursos de reconsideração interpostos por André Von Bentzeen Rodrigues, Bruno Von Bentzeen Rodrigues e SPA Engenharia Industria e Comercio Ltda, contra o Acórdão 930/2019-TCU-Plenário, com fundamento nos arts. 32, inciso I, e 33 da Lei 8.443/1992, para no mérito, conceder-lhes provimento parcial, no sentido de alterar o subitem 9.4.1 da decisão recorrida que passa a ter seguinte redação;
9.4.1. Responsáveis solidários: José Francisco das Neves; Ulisses Assad, Maria Estela Filardi, Francisco Elísio Lacerda, Luiz Carlos Oliveira Machado, Bruno Von Bentzeen Rodrigues, André Von Bentzeen Rodrigues e SPA Engenharia Indústria e Comércio Ltda.:
	Medição
	Data da Ocorrência
	Débito (R$) 

	1
	29/01/10
	R$ 675.493,52

	2
	01/03/10
	R$ 693.085,57

	3
	30/03/10
	R$1.405.063,07

	4
	26/04/10
	R$ 1.622.129,82

	5
	26/05/10
	R$ 4.553.390,53

	6
	28/06/10
	R$ 9.084.473,36

	7
	26/07/10
	R$ 8.745.285,06

	8
	26/08/10
	R$ 11.767.091,61

	9
	27/09/10
	R$ 10.274.215,37

	10
	25/10/10
	R$ 9.443.491,31

	11
	26/11/10
	R$ 533.210,71

	12
	23/12/10
	R$ 3.371.770,64

	13
	26/01/11
	R$ 1.290.561,61

	14
	28/02/11
	R$1.894.113,47

	15
	28/03/11
	R$ 2.035.937,38

	16
	06/05/11
	R$ 580.564,95

	17
	26/05/11
	R$ 2.627.492,26

	18
	27/06/11
	R$ 2.554.457,76

	19
	26/07/11
	R$ 4.158.529,67

	20
	26/08/11
	R$ 176.278,96

	21
	26/09/11
	R$ 1.989.317,85

	22
	26/10/11
	R$ 118.518,95

	23
	28/11/11
	- R$ 118.202,13

	24
	06/12/11
	-

	25
	26/01/12
	R$ 2.112.893,95

	26
		- R$ 1.617,87

9.2. comunicar esta decisão ao Juízo da 6ª Vara do Trabalho de Betim/MG, para as providências necessárias ao andamento do Processo 0010875-21.2020.5.03.0163;
9.3. notificar os recorrentes e a Valec Engenharia, Construções e Ferrovias S.A. da presente decisão.

Recurso de reconsideração contra acórdão que julgou irregulares as contas dos recorrentes, com imputação de débito, multa e penalidade de inabilitação para exercício de cargo público, em razão de ocorrência de superfaturamento identificado no contrato para execução de serviço da construção do lote 4 da Ferrovia Norte-Sul (FNS), no trecho Santa Izabel/Uruaçu-GO.

Valec Engenharia Construções e Ferrovias S/A.

3. Recorrentes: André Von Bentzeen Rodrigues (XXX.140.786-XX); Bruno Von Bentzeen Rodrigues (XXX.535.926-XX); SPA Engenharia Industria e Comercio Ltda (25.707.134/0001-78)..

Aroldo Cedraz.

13.1. Ministros presentes: Bruno Dantas (na Presidência), Augusto Nardes, Aroldo Cedraz, Vital do Rêgo (Relator), Jorge Oliveira e Antonio Anastasia.
13.2. Ministro que alegou impedimento na Sessão: Aroldo Cedraz.
13.3. Ministros-Substitutos convocados: Augusto Sherman Cavalcanti e Weder de Oliveira.

ACORDAO-COMPLETO-2557582

Acórdão 591/2023 - Plenário

Andre Von Bentzeen Rodrigues

VITAL DO RÊGO

Ministro Benjamin Zymler.

Adoto como relatório a instrução de mérito elaborada no âmbito da Secretaria de Recursos (peça 255) , o pronunciamento dos dirigentes daquela unidade técnica (peças 256-257) e do Ministério Público junto ao TCU (peça 265) , todos transcritos a seguir com os ajustes de forma pertinentes:
INTRODUÇÃO
Cuida-se de recursos de reconsideração em processo de tomada de contas especial interpostos por André Von Bentzeen Rodrigues, Bruno Von Bentzeen Rodrigues e Spa Engenharia Indústria e Comércio Ltda. (peças 215-216) , buscando impugnar o Acórdão 930/2019-TCU-Plenário (peça 176) , por meio do qual os responsáveis tiveram as contas julgadas irregulares, imputação de débito, multa e penalidade de inabilitação para exercício de cargo público, em razão de ocorrência de superfaturamento identificado no Contrato 60/2009, para execução de serviço da construção do lote 4 da Ferrovia Norte-Sul (FNS) , no trecho Santa Izabel/Uruaçu-GO.
Eis o extrato da decisão recorrida (Acórdão 930/2019-TCU-Plenário - peça 176) :
VISTOS, relatados e discutidos estes autos de tomada de contas especial instaurada por força do Acórdão 1498/2015-TCU-Plenário, em razão do indício de superfaturamento identificado no Contrato 60/2009, cujo objeto foi a execução dos serviços remanescentes da construção do lote 4 da Ferrovia Norte-Sul (FNS) , em trecho de 108 km situado entre o Pátio de Santa Izabel (GO) e o Pátio de Uruaçu (GO) ,
ACORDAM os Ministros do Tribunal de Contas da União, reunidos em sessão do Plenário, ante as razões expostas pelo Relator, em:
9.1. excluir da relação processual o Sr. José Américo Cajado Azevedo;
9.2. considerar revéis, os Srs. Ulisses Assad e José Francisco das Neves, nos termos do art. 12, § 3º, da Lei 8.443/1992;
9.3. com fundamento nos arts. 1º, inciso I, 16, inciso II, 18 e 23, inciso II, da Lei 8.443/1992, julgar regulares com ressalva as contas dos Srs. José dos Passos Nogueira (XXX.729.646-XX) e Francisco Zacarias Cordeiro de Miranda (XXX.207.187-XX) , bem como da empresa STE Serviços Técnicos de Engenharia S.A. (88.849.773/0001-98) , dando-lhes quitação;
9.4. com fundamento nos arts. 1º, inciso I, e 16, inciso III, alíneas "c" e "d", e § 2º, ambos da Lei 8.443/1992 c/c os arts. 19, caput; e 23, inciso III, da mesma lei, julgar irregulares as contas dos Srs. José Francisco das Neves (XXX.833.301-XX) ; Ulisses Assad (XXX.266.408-XX) , Maria Estela Filardi (XXX.592.927-XX) , Francisco Elísio Lacerda (XXX.082.658-XX) , Luiz Carlos Oliveira Machado (XXX.706.987-XX) , Bruno Von Bentzeen Rodrigues (XXX.535.926-XX) e André Von Bentzeen Rodrigues (XXX.140.786-XX) , bem como da empresa SPA Engenharia Indústria e Comércio Ltda. (25.707.134/0001-78) , condenando-os solidariamente ao pagamento das quantias a seguir especificadas, fixando-lhes o prazo de 15 (quinze) dias, a contar da notificação, para que comprovem, perante o Tribunal (art. 214, inciso III, alínea "a", do Regimento Interno do TCU) , o recolhimento da dívida aos cofres da Valec Engenharia, Construções e Ferrovias S.A., atualizada monetariamente e acrescida dos juros de mora, calculados a partir das datas discriminadas, até a data do recolhimento, na forma prevista na legislação em vigor, abatendo-se na oportunidade os valores já ressarcidos:
9.4.1. Responsáveis solidários: José Francisco das Neves; Ulisses Assad, Maria Estela Filardi, Francisco Elísio Lacerda, Luiz Carlos Oliveira Machado, Bruno Von Bentzeen Rodrigues, André Von Bentzeen Rodrigues e SPA Engenharia Indústria e Comércio Ltda.:
	Medição
	Data da Ocorrência
	Débito (R$) 

	1 
	29/01/10
	 R$ 675.493,52 

	2
	01/03/10
	 R$ 693.085,57 

	3
	30/03/10
	R$1.405.063,07

	4
	26/04/10
	 R$ 1.622.129,82 

	5
	26/05/10
	 R$ 4.553.390,53 

	6
	28/06/10
	R$ 9.084.473,36 

	7
	26/07/10
	 R$ 8.745.285,06 

	8
	26/08/10
	 R$ 11.767.091,61 

	9
	27/09/10
	 R$ 10.274.215,37 

	10
	25/10/10
	 R$ 9.443.491,31 

	11
	26/11/10
	 R$ 533.210,71 

	12
	23/12/10
	 R$ 3.371.770,64 

	13
	26/01/11
	 R$ 1.290.561,61

	14
	28/02/11
	 R$1.894.113,47

	15
	28/03/11
	 R$ 2.035.937,38 

	16
	06/05/11
	 R$ 580.564,95 

	17
	26/05/11
	 R$ 2.627.941,72 

	18
	27/06/11
	 R$ 2.554.457,76 

	19
	26/07/11
	 R$ 4.158.529,67 

	20
	26/08/11
	 R$ 176.278,96 

	21
	26/09/11
	 R$ 1.989.317,85 

	22
	26/10/11
	R$ 118.518,95

	23
	28/11/11
	- R$ 118.202,13 

	24
	06/12/11
	             -   

	25
	26/01/12
	R$ 2.112.893,95

	26
		- R$ 1.617,87 

9.4.2. Responsável: SPA Engenharia Indústria e Comércio Ltda.:
	Data da Ocorrência
	Débito (R$) 

	10/9/2012
	R$ 7.870.435,56

9.5. aplicar aos responsáveis abaixo indicados a multa prevista no art. 57 da Lei 8.443/1992, nos valores a seguir discriminados, fixando-lhes o prazo de 15 (quinze) dias, a contar da notificação, para comprovarem, perante o Tribunal, o recolhimento das dívidas ao Tesouro Nacional, sob pena de cobrança judicial dos valores atualizados monetariamente, na forma da legislação em vigor, desde a data deste acórdão até a do efetivo recolhimento, se forem pagas após o vencimento: 
	Responsável
	Valor da Multa

	José Francisco das Neves
	R$ 12.000.000,00

	Ulisses Assad
	R$ 12.000.000,00

	Luiz Carlos Oliveira Machado
	R$ 12.000.000,00

	André Von Bentzeen Rodrigues
	R$ 12.000.000,00

	Bruno Von Bentzeen Rodrigues
	R$ 12.000.000,00

	Maria Estela Filardi
	R$ 2.400.000,00

	Francisco Elísio Lacerda
	R$ 2.400.000,00

	SPA Engenharia Indústria e Comércio Ltda.
	R$ 25.000.000,00

9.6. considerar graves as infrações cometidas pelos Srs. André Von Bentzeen Rodrigues, Bruno Von Bentzeen Rodrigues, José Francisco das Neves, Ulisses Assad e Luiz Carlos Oliveira Machado;
9.7. nos termos do art. 60 da Lei 8.443/1992, inabilitar os Srs. José Francisco das Neves, Ulisses Assad, Luiz Carlos Oliveira Machado, André Von Bentzeen Rodrigues e Bruno Von Bentzeen Rodrigues para o exercício de cargo em comissão ou função de confiança no âmbito da administração pública por um período de 8 (oito) anos;
9.8. autorizar, desde logo, nos termos do art. 28, inciso II, da Lei 8.443/1992, a cobrança judicial das dívidas caso não atendidas as notificações;
9.9. encaminhar cópia desta deliberação ao Procurador-Chefe da Procuradoria da República no Estado de Goiás, nos termos do § 3º do art. 16 da Lei 8.443/1992; 
9.10. solicitar à Advocacia-Geral da União e à Valec, por intermédio do Ministério Público junto ao Tribunal de Contas da União, as medidas necessárias ao arresto dos bens dos responsáveis julgados em débito, nos termos do art. 61 da Lei 8.443/1992;
9.11. nos termos do item 9.2.2 do Acórdão 641/2007-TCU-Plenário, encaminhar cópia desta deliberação para o Conselho Federal de Engenharia (Confea) e para o Conselho Regional de Engenharia em Goiás (Crea-GO) , a fim de que adotem as providências que entenderem cabíveis contra os profissionais de engenharia envolvidos nos superfaturamentos nas obras da Ferrovia Norte-Sul;
9.12. juntar cópia desta deliberação, acompanhada do relatório e voto que a fundamentam, aos processos TC Processo 021.532/2017-6, TC Processo 021.534/2017-9, TC Processo 029.691/2017-6, TC Processo 029.695/2017-1, TC Processo 029.696/2017-8 e TC Processo 029.698/2017-0, que tratam do acompanhamento das medidas administrativas processuais cabíveis para a identificação e indisponibilidade dos bens dos responsáveis arrolados no polo passivo desta TCE;
9.13. determinar à Segecex que oriente as secretarias do Tribunal a avaliar sempre a possibilidade de, em sinergia de esforços, compartilhar o resultado de trabalhos anteriores ou contemporâneos - valendo-se, por exemplo, das notícias de superfaturamento detectado em outros processos sobre igual objeto (e.g. a mesma obra) para complementação dos achados do feito, ainda que a extensão dos danos anteriormente apurados não os posicione entre os de maior materialidade segundo o método da curva ABC; 
9.14. dar ciência desta deliberação aos responsáveis e à Valec Engenharia, Construções e Ferrovias S.A.
HISTÓRICO
Trata-se de tomada de contas especial instaurada por determinação contida no Acórdão 1498/2015-TCU-Plenário (peça 1) , decorrente de decisão no processo de relatório de auditoria TC-Processo 011.287/2010-1. Na origem, o relatório de auditoria investigou o Contrato 60/2009, firmado com a empresa SPA Engenharia, Industria e Comércio Ltda., para a execução das obras do Lote 4 da Ferrovia Norte-Sul.
Para um panorama sumário, deve ser ressaltado que o Contrato 60/2009 foi firmado entre a empresa Spa Engenharia Indústria e Comércio Ltda. e a Valec após rescisão do contrato anteriormente firmado com a empresa Constram S/A (Contrato 13/2006) , tendo a nova contratada assumido o contrato nas condições da licitante originalmente vencedora.
O superfaturamento de preços foi identificado pela comparação entre os valores praticados no contrato e os valores obtidos em sistemas de referência, conforme evidenciado na planilha contida na peça 38 dos autos. O superfaturamento qualitativo decorreu de análises factuais contidas no termo de recebimento provisório da obra, indicando tanto a ocorrência de serviços medidos e não encontrados, bem como serviços sem conformidade (peça 25, p. 45) .
Os recorrentes André Von Bentzeen Rodrigues e Bruno Von Bentzeen Rodrigues são sócios da entidade empresarial SPA Engenharia Indústria e Comércio Ltda., todos condenados pelas irregularidades relacionadas ao superfaturamento nas duas modalidades (preço e qualidade) .
Devidamente citados, os responsáveis apresentaram suas razões de defesa (peça 155) e, após o devido processo legal, foi expedido o Acórdão 930/2019-TCU-Plenário (peça 176) , decisão contra a qual se insurgem os recorrentes.
EXAME DE ADMISSIBILIDADE
Nenhuma divergência a ser apontada na proposta positiva de admissibilidade contida nas peças 219-220 e acolhida pelo e. Rel. Min. Vital do Rego (peça 224) .
EXAME DE MÉRITO
Delimitação
É objeto do recurso analisar:
a) a violação dos princípios do contraditório e da ampla defesa no emprego de provas emprestadas;
b) os procedimentos adotados para elaboração do relatório de auditoria e os efeitos de laudo pericial em relação ao superfaturamento detectado;
c) a ocorrência de atrasos na obra em relação aos fundamentos de responsabilização;
d) a adequação do sistema SICRO para o cálculo de superfaturamento;
e) as questões técnicas relacionadas aos itens de composição do preço de referência, nos seguintes pontos: dormente monobloco de contrato protendido para bitola mista, terraplenagem, armadura de Aço CA-50/60, brita para lastro com transporte, formas e escoramento, cerca com mourões de concreto, material drenante - brita e transporte, cordoalha e ancoragens de protensão, concreto betuminoso usinado a quente (CBUQ) , desmatamento, destocamento e limpeza, revestimento vegetal de taludes, drenagem/escavação manual e superestrutura ferroviária;
f) a regularidade dos preços praticados em comparação com o Sicro/GO na data de início da vigência do contrato;
g) a regularidade do BDI contratual e dos elementos que compõe o BDI;
h) a inadequação do projeto e a legalidade no cumprimento dos limites do art. 65, § 1o, da Lei 8.666/93;
i) a incidência do princípio da vinculação do contrato ao edital para validação dos preços praticados;
j) a demonstração de nexo de causalidade entre as condutas ilegais e o dever de ressarcimento ao erário.
DA VIOLAÇÃO DOS PRINCÍPIOS DO CONTRADITÓRIO E AMPLA DEFESA NA UTILIZAÇÃO DE PROVAS EMPRESTADAS
Afirmam os recorrentes a utilização de provas emprestadas decorrentes da operação Lava Jato sem a participação dos recorrentes, importando violação aos princípios do contraditório e ampla defesa.
Análise
No que concerne à utilização de provas emprestadas derivadas de outros procedimentos, aplicam-se subsidiariamente aos processos de controle externo as normas do Código de Processo Civil. Dispõe o art. 369 do CPC que as partes têm o direito de empregar todos os meios legais e moralmente legítimos para provar a verdade dos fatos e influir eficazmente na convicção do julgador. 
Ademais, a utilização de provas produzidas em outras instâncias ampara-se no art. 372 do CPC, que admite provas coligidas em outros processos, desde que observado o contraditório e ampla defesa, conforme jurisprudência pacífica do Supremo Tribunal Federal (STF) e do Superior Tribunal de Justiça (STJ) .
No âmbito penal, o art. 155 do Código de Processo Penal preconiza que o julgador formará sua convicção pela livre apreciação da prova produzida em contraditório judicial. A construção jurisprudencial sinaliza no sentido de que não há impedimento para a utilização da prova emprestada a partir do feito criminal em processos administrativos desde que regularmente autorizada pelo juízo competente (Enunciado 591 do STJ) .
Neste sentido, são os precedentes do STF que sinalizam pela utilização em processo administrativo de provas emprestadas de processo penal quando existe conexão entre os feitos (RE 934233 AgR, Rel. Min. Edson Fachin) e pela inexistência de nulidade na utilização de prova emprestada em processo criminal, notadamente fundamentada em decisão judicial deferindo o seu compartilhamento (Inq 4023, Rel. Min. Cármen Lúcia, Segunda Turma) .
No âmbito do TCU, a jurisprudência tem-se posicionado no sentido da licitude da utilização de prova emprestada de processo judicial, desde que a obtenção da prova e o seu compartilhamento tenham sido autorizados pelo juiz ou que tenha sido concedida publicidade aos documentos, com a observância, em qualquer caso, do contraditório e a ampla defesa, corolários da garantia fundamental do devido processo legal (Acórdão 1457/2018-TCU-Plenário, Rel. Min. Benjamin Zymler; Acórdão 1043/2018-TCU-Plenário, Rel. Min. José Múcio Monteiro; Acórdão 1896/2017-TCU-Plenário, Rel. Min. Bruno Dantas; Acórdão 1718/2014-TCU-Plenário, Rel. Min. Walton Alencar Rodrigues) .
Logo, a partir da construção jurisprudencial, são dois os critérios a serem observados para a legítima utilização de provas emprestadas do processo penal, ainda que a sentença condenatória não seja definitiva/transitada em julgado: atenção ao devido processo legal e autorização da utilização dos documentos pelo juízo competente.
No que se refere ao devido processo legal, a processualística do TCU é baseada em provas documentais e o exercício do direito de defesa se concretiza quando se concede à parte a oportunidade de contraditar os documentos acostados aos autos, sendo possível observar que os recorrentes tiveram a oportunidade de se manifestar sobre todos os fatos tratados ao longo das instruções procedidas neste processo, não se observando qualquer nulidade processual.
De outra sorte, importante notar que o fundamento preponderante para o julgamento das contas foi a ocorrência de superfaturamento, identificada pelo cotejo entre os valores de referência e os valores praticados na contratação, bem como o relatório final de entrega da obra, fatos que se relacionam com as provas produzidas nos termos de colaboração indicados na decisão recorrida (item 101 - peça 177, p. 24) , afastando eventuais alegações de que o julgamentos se pautou exclusivamente nas evidencias contidas nas provas emprestadas.
Ademais, a rigor, não se tratam meramente de provas emprestadas, mas de traslado de documentos que foram incorporados ao processo do TCU como elemento probatório sujeito ao amplo contraditório, à semelhança do pronunciamento proferido pelo Exmo. Min. do STF Marco Aurélio no julgamento do Resp 1.554.986-SP, de 8/3/2016.
' (...) no que tange ao argumento de que não seria possível a utilização de prova emprestada por aquele que não compôs a relação processual em que produzida a prova, esclareço, primeiramente, que não se trata aqui, propriamente de empréstimo de prova. Aqui, contudo, o que se pretende é o traslado de documentos encartados em procedimento administrativo, deles extraindo-se cópias. Esses documentos serão incorporados à ação cível, não como prova tecnicamente, mas como elementos sujeitos ao amplo contraditório sob a condução do juízo competente. Aliás, essa é a condição imprescindível até mesmo para o empréstimo de provas, conforme jurisprudência assentada na Corte Especial do STJ (EREsp 617.428-SP, DJe 17/6/2014) . Isso porque, como bem assinalado pela Corte Especial naquela oportunidade, a admissão da prova emprestada cumpre o objetivo precípuo de otimização da prestação jurisdicional, incrementando a celeridade e economia processuais, sendo recomendável sua utilização quando possível a observância do necessário contraditório. Assim, reconhecida pelo Tribunal de origem a relevância e utilidade do traslado de documentos do procedimento administrativo para instrução da demanda reparatória, não há óbice que inviabilize a juntada destes, tampouco sigilo que impeça a parte de ter acesso aos referidos documentos, mormente quando a ação tramita na origem sob o igual manto do sigilo processual'.
Deve ser destacado que as evidências empregadas no julgamento (termos de colaboração 6, 7, 8, 14, 15 e 18 - peça 51) tiveram como origem procedimentos tornados públicos pelo Poder Judiciário, nos termos da decisão do e. Min. Edson Fachin na Pet. 6.352/DF (peça 55) :
..............
À luz dessas considerações, tenho como pertinente o pedido para levantamento do sigilo, em vista da regra geral da publicidade dos atos processuais.
Portanto, inexiste violação aos princípios do contraditório e ampla defesa na utilização de evidências obtidas em procedimentos criminais (termos de colaboração) como elementos para fundamentação da responsabilidade dos recorrentes.
DOS PROCEDIMENTOS PARA ELABORAÇÃO DO RELATÓRIO DE AUDITORIA E DOS EFEITOS DO LAUDO JUDICIAL PARA QUANTIFICAÇÃO DO SUPERFATURAMENTO DE PREÇOS
Rejeitam os recorrentes a ocorrência de superfaturamento com a apresentação de laudos periciais realizados nos autos do processo de improbidade 0014595-29.2011.4.01.3500, afirmando que o laudo pericial teria asseverado que a contratação teria sido realizada por valor inferior a licitações anteriores, com preço por quilômetro de ferrovia inferior ao preço médio dos trechos licitados na Concorrência 8/2004.
 Afirmam os recorrentes a existência de violação aos princípios do contraditório e ampla defesa pela impossibilidade de produção de prova pericial por peritos imparciais, indicando a necessidade de indicação de perito oficial e assistentes técnicos, durante a fase de auditoria, para eventual esclarecimento e justa apuração da ocorrência de superfaturamento, com eventual violação ao contraditório indicado no julgamento do MS 23.550/STF e da Súmula Vinculante 3 do STF, uma vez que o corpo técnico responsável pela auditoria também seria responsável pelo julgamento da ocorrência ilícita.
Análise
A pretensão dos recorrentes em participar de forma simultânea na elaboração do relatório de auditoria que deu origem ao processo de tomada de contas especial (TC-Processo 011.287/2010-1) , indicando peritos durante o trabalho de auditoria, não possui guarida no devido processo legal e nos princípios do contraditório e da ampla defesa.
Com razão, o artigo 5º, LV, da Constituição da República, assegura aos litigantes, em processo judicial ou administrativo, o direito ao contraditório e à ampla defesa, com os meios e recursos inerentes. Tem-se, assim, que o direito à ampla defesa não é absoluto, sendo firme a jurisprudência do Supremo Tribunal Federal no sentido de que o seu exercício pelos jurisdicionados deve se dar de acordo com as normas processuais que regem a matéria (cf. AGRAI nº 152.676/PR, Ministro-Relator Maurício Corrêa, in DJ 3/11/95) ; é dizer, o direito à ampla defesa será exercido em conformidade com o procedimento estabelecido em lei, no caso concreto, a Lei Orgânica do Tribunal de Contas da União - Lei n. 8.443/92 -, o Regimento Interno e os demais normativos pertinentes.
Desta forma, o momento processual adequado para a manifestação dos responsáveis é o momento da apresentação de alegações de defesa (art. 160 do Regimento Interno) , momento processual no qual é admitida a produção de toda e qualquer contraprova pretendida pelos responsáveis, não havendo impedimento para juntada de eventuais laudos periciais que lhe fossem favoráveis, conforme lhe faculta o art. 162 do Regimento Interno do Tribunal de Contas da União in verbis:
As provas que a parte quiser produzir perante o Tribunal devem sempre ser apresentadas de forma documental, mesmo as declarações pessoais de terceiros
O Pretório Excelso já declarou a plena validade do mencionado art. 162 ao julgar o MS 26.108, conforme ementa a seguir:
EMENTA: MANDADO DE SEGURANÇA. ATO DO TRIBUNAL DE CONTAS DA UNIÃO. DESFALQUE DE VALORES EM CONTAS DA CAIXA ECONÔMICA FEDERAL. CONDENAÇÃO DO IMPETRANTE. DIREITO À AMPLA DEFESA E CONTRADITÓRIO OBSERVADOS NO PROCESSO ADMINISTRATIVO DE TOMADA DE CONTAS. CONJUNTO PROBATÓRIO DETIDAMENTE ANALISADO. AUSÊNCIA DE VÍCIOS DE LEGALIDADE DA DECISÃO ORA ATACADA. INEXISTÊNCIA DE DIREITO LÍQUIDO E CERTO. SEGURANÇA DENEGADA. (MS 26108, Relator (a) :  Min. CÁRMEN LÚCIA, Primeira Turma, julgado em 14/02/2012, ACÓRDÃO ELETRÔNICO DJe-054 DIVULG 14-03-2012 PUBLIC 15-03-2012) 
.....................
"Conforme mencionado nas informações prestadas pelo Presidente do Tribunal de Contas da União quanto à alegada restrição de produção de prova testemunhal:
"Quanto ao protesto genérico de produção de provas (oitiva de testemunhas, audiência pessoal do interessado) , deve-se destacar que as normas que regem o procedimento no âmbito do TCU não preveem a utilização dos aludidos meios de prova. Não obstante, o Regimento Interno prevê em seu art. 162 que:
'Art. 162. as provas que a parte quiser produzir perante o Tribunal devem sempre ser apresentadas de forma documental, mesmo as declarações pessoais de terceiros'.
Disso não se valeu o ora impetrante, porquanto deixou de juntar aos autos qualquer declaração de terceiros" (fl. 642) .
Evidente, portanto, que não houve limitação quanto à possibilidade de produção de prova pelo Impetrante no processo administrativo em questão, apenas ele não se valeu dos meios procedimentais previsto no Regimento Interno do Tribunal de Contas da União.
 (...) 
Do exame atento dos autos, há de se concluir que as alegações trazidas pelo Impetrante foram exaustivamente apreciadas pelo Tribunal de Contas da União, que permitiu a ele defesa e devida produção de provas, pelo que a decisão ora atacada não apresenta qualquer vício de legalidade que induza a concessão da ordem pleiteada."
 O Supremo Tribunal Federal, inclusive, já se manifestou especificamente acerca da desnecessidade de produção de prova pericial nos processos perante o TCU, conforme comprovam os precedentes a seguir:
MANDADO DE SEGURANÇA. DECISÃO DO TRIBUNAL DE CONTAS DA UNIÃO, QUE CONDENOU EX-PREFEITO MUNICIPAL AO PAGAMENTO DE MULTA. ALEGADA ILEGALIDADE, QUE CONSISTIRIA EM NÃO HAVER SIDO DETERMINADA A REALIZAÇÃO DE PERÍCIA PARA MENSURAÇÃO DAS OBRAS REALIZADAS. ADEMAIS, TERIA O IMPETRANTE SIDO PUNIDO COM BASE EM LEI AINDA NÃO VIGENTE AO TEMPO DOS FATOS APURADOS. 
Irrogações improcedentes, tendo em vista, primeiramente, que o impetrante foi punido não apenas por aplicação irregular de verba pública, mas também, e principalmente, por ausência de prestação de contas, o que tornou prescindível a perícia técnica reclamada; e, em segundo lugar, porque, contrariamente ao alegado, foi ele punido com base no DL n. 199/67, vigente a época dos fatos. 
Segurança denegada.
 (MS 21590, Relator (a) :  Min. ILMAR GALVÃO, Tribunal Pleno, julgado em 11/03/1993, DJ 16-04-1993 PP-06432 EMENT VOL-01699-02 PP-00359) 
EMENTA: MANDADO DE SEGURANÇA. TOMADA DE CONTAS ESPECIAL. TRIBUNAL DE CONTAS DA UNIÃO. PLANO NACIONAL DE QUALIFICAÇÃO DO TRABALHADOR - PLANFOR. IRREGULARIDADES NA APLICAÇÃO DE RECURSOS DO FUNDO DE AMPARO AO TRABALHADOR - FAT. ILEGALIDADE DA CELEBRAÇÃO DE TERMO ADITIVO. RESPONSABILIDADE ADMINISTRATIVA. APLICAÇÃO DE MULTA A EX-GESTOR PÚBLICO. PRODUÇÃO DE PROVAS TESTEMUNHAIS, PERICIAIS E REQUISIÇÃO DE DOCUMENTOS. INDEFERIMENTO. EXAME RESTRITO ÀS PROVAS DOCUMENTAIS. NÃO OCORRÊNCIA DE CONTRARIEDADE ÀS GARANTIAS DO DEVIDO PROCESSO LEGAL, DO CONTRADITÓRIO E DA AMPLA DEFESA. SEGURANÇA DENEGADA.
 (MS 29137, Relator (a) :  Min. CÁRMEN LÚCIA, Segunda Turma, julgado em 18/12/2012, PROCESSO ELETRÔNICO DJe-039 DIVULG 27-02-2013 PUBLIC 28-02-2013) 
Também não se pode olvidar os enunciados da jurisprudência selecionada, afirmando que, devido ao caráter inquisitorial do processo de auditoria, o exercício do contraditório ocorre após a conclusão dos trabalhos de fiscalização, verbis:
É desnecessária a instauração de contraditório antes da conversão de processo de fiscalização em tomada de contas especial. (Acórdão 2960/2015-TCU-Plenário | Relator: BENJAMIN ZYMLER; Acórdão 2625/2018-TCU-Plenário | Relator: ANA ARRAES) 
A fase do contraditório somente se inicia depois do término da auditoria ou com a conversão desta em tomada de contas especial, com as audiências e citações. A etapa de execução da auditoria é de caráter inquisitorial, destinada à coleta de provas. (Acórdão 279/2016-TCU-Plenário | Relator: BENJAMIN ZYMLER) 
Apenas em fase posterior do processo de auditoria ou com a conversão deste em tomada de contas especial, em razão das irregularidades e/ou débitos apurados, é que ocorre a fase do contraditório, com a realização de audiências e/ou citações para que os responsáveis apresentem suas razões de justificativa e alegações de defesa. (Acórdão 161/2010-TCU-Segunda Câmara | Relator: AROLDO CEDRAZ) 
Também incorreta a assertiva dos recorrentes no sentido de que o julgamento seria realizado pelo corpo técnico responsável pela auditoria, uma vez que a competência para o julgamento é exclusiva do Plenário (art. 15, "n" do RI/TCU) , competindo à equipe de auditoria a apresentação dos subsídios fáticos para a deliberação por parte dos Ministros do Tribunal de Contas da União, órgão com total autonomia e independência para o julgamento das contas.
No que concerne às conclusões contidas nos laudos periciais, é imperioso observar que a análise de preços feita no laudo pericial adotou a composição de preços unitários do Sicro 2/Dnit do Pará e Sicro 2/Dnit para a Região Centro Oeste (peça 216, p. 23) , com a incidência do BDI de 42%, metodologia que vai de encontro à metodologia adotada pelo Tribunal de Contas da União e ignorando o fato de que a formatação dos valores de referência depende da associação dos custos de referência com o BDI de referência, exatamente no intuito de verificar se os preços globais contratados estão compatíveis com os preços globais médios praticados pelo mercado.
Em resumo, as premissas adotadas no laudo judicial conflitam com o entendimento contido no acórdão paradigmático sobre a questão de superfaturamento (Acórdão 462/2010-TCU-Plenário) , no sentido de que o estabelecimento de um parâmetro de comparação pressupõe a adoção de um BDI médio (e não o BDI contratual) , tornando inservível a prova produzida na esfera judicial:
22. Na alegação da especificidade do BDI para cada empresa e cada empreendimento, assiste razão às contratadas; realmente, concordo que cada construtora tenha o seu BDI específico, visto a estrutura organizacional distinta de cada particular. De igual maneira, é verdade que cada obra exija nuanças administrativas diferentes ou necessidades díspares a impactar diferentemente em seus custos indiretos.
23. Entretanto, um BDI médio - aceitável - tomado a partir de obras de tipologia semelhante, não é somente possível, mas indispensável. É bem verdade que cada empresa almeja uma margem de lucro e que possui maior ou menor estrutura, mas a negação de um limite não somente pode propiciar um enriquecimento sem causa, mas violar uma série de princípios primordiais da Administração, mormente a economicidade, eficiência, moralidade e finalidade. Excessos na remuneração, provindos ou não do BDI, viciam a avença em seus basilares de boa-fé e função social do contrato.
24. Ao estabelecer um BDI referencial, portanto, não se alvitra, simplesmente, fixar um valor limite para o contratado. A utilização de um valor médio, em associação a outros custos do empreendimento, propicia a percepção de um preço esperado da obra - aceitável -, harmônico entre os interesses da Administração e do particular.
25. No caso concreto, o referencial médio de BDI foi obtido pela SECOB por meio do SICRO. Rebelam-se os agravantes contra este paradigma, visto se tratar de uma obra ferroviária, não rodoviária. Citaram-se outras construções com custos indiretos mais elevados, muitas delas metroviárias, com BDIs variando de 44% a 50%.
 (Acórdão 462/2010-TCU-Plenário. Rel. Min. Valmir Campelo) 
Portanto, a divergência entre as premissas adotadas entre o laudo pericial colacionado pelos recorrentes (peças 215, p. 84-102 e 216) e as premissas adotadas pela Corte de Contas para a quantificação do superfaturamento impede a adoção das conclusões de inexistência de superfaturamento contidas no laudo judicial, uma vez que adota fundamentos contrários à jurisprudência da Corte incorporada nas planilhas de quantificação do superfaturamento.
DAS QUESTÕES RELACIONADAS AO ATRASO DAS OBRAS EM RELAÇÃO AOS FUNDAMENTOS DE RESPONSABILIZAÇÃO
Asseveram os recorrentes que a impossibilidade de conclusão da obra no prazo de 12 (doze) meses após a assinatura do contrato (24/12/2009) deveria ser imputado à Valec, ilustrado pelos sucessivos aditivos contratuais que resultaram em alterações qualitativas e quantitativas de serviços, bem assim no prazo de execução, levando a conclusão da obra a se estender até 28/10/2011.
Afirmam a ausência de atendimento do pleito de adequação da planilha contratual encaminhado, bem como do reequilíbrio econômico-financeiro decorrente de serviços exigidos em notas de serviço, em agosto de 2011, com a prorrogação unilateral pela Valec (13a TA - vigência até 27/1/2012) .
Alegam a manutenção da mobilização no período de espera da solicitação do 14o Termo Aditivo contratual, sem que houvesse a concessão posterior de adequação requerida pela contratada. Em fevereiro de 2012, foi realizada reunião entre a Valec e a Spa, pois não havia frentes de serviço passível de execução até aquele instante. Por fim, foram surpreendidos os recorrentes com a Correspondência 392/2012-DIREN, comunicando a rescisão contratual por inexecução, razão pela qual a responsabilização pelos atrasos deveria ser exclusivamente imputada à Administração, com a ocorrência de prejuízos ao erário.
Análise
Deve ser destacado que a responsabilização dos recorrentes, com a imputação de débito e multa proporcional ao débito, está relacionada à questão de superfaturamento (preço e qualidade) , razão pela qual os questionamentos atinentes aos atrasos experimentados na obra são irrelevantes para o julgamento do recurso, uma vez que os atrasos não serviram de fundamento na decisão condenatória.
DA ADEQUAÇÃO DO SISTEMA DE CUSTOS RODOVIÁRIOS DO DNIT (SICRO) PARA O CÁLCULO DE SUPERFATURAMENTO
No tocante ao superfaturamento por preço, afirmam a falta de correção na adoção do Sistema de Custos Rodoviários do DNIT para avaliação de obra ferroviária. Alegam também que a detecção de superfaturamento decorreria da diferença entre o BDI adotado pela Corte (23,90%) e o constante no Contrato 60/2009 (42,00%) , sendo que a própria Valec empregou o BDI de 40% nos orçamentos da obra, demonstrando adequação à realidade de mercado.
Alegam o erro na realização de comparação de serviços executados a partir de janeiro de 2010 com valores referenciais de novembro de 2004, nas planilhas de custo de preço unitárias elaboradas pela Corte, bem como a inadequação do BDI constante do Sicro para análise de obra ferroviária.
Afirmam que, com a adoção da data-base de janeiro de 2010 e o perfazimento de ajustes às particularidades dos serviços objeto do Contrato, o superfaturamento seria dimensionado no percentual de 1,73%, afastando as sanções aplicadas pelo TCU, havendo inclusive benefício à Valec, quando comparado apenas o preço de custo sem o BDI (-8,41%) .
Alegam os recorrentes, segundo indicado no laudo pericial, que foi adotada como paradigma a composição de custos unitários do Sicro 2 para a região do Pará, com a incidência do BDI de 42%, exceto para serviços de superestrutura ferroviária, para os quais foram adotados os preços praticados pela Valec.
Análise
Importante observar que o Sicro é perfeitamente válido para aferição do preço de mercado de obras ferroviárias, tal como as obras da Ferrovia Norte-Sul, conforme já debatido e sedimentado na jurisprudência da Corte de Contas:
4. É viável a utilização do SICRO, com adoção integral dos preceitos, critérios e métodos constantes no Manual de Custos Rodoviários, para serviços de terraplenagem, drenagem, obras-de-arte correntes e especiais, sinalização vertical, obras complementares, proteção vegetal e demais serviços de infra-estrutura ferroviária.
 (Acórdão 2843/2008-TCU-Plenário. Rel. Min. Valmir Campelo e 462/2010-TCU-Plenário. Rel. Min. Valmir Campelo) 
Segundo aduzido pelo e. Min. Benjamin Zymler, no julgamento do Acórdão 2504/2019-TCU-Plenário, discutindo a questão de superfaturamento em outro trecho da obra da Ferrovia norte-sul (Lote 1) , restou afirmado que a utilização do Sicro como metodologia de parametrização é correta, uma vez que os itens executados na obra ferroviária possuem similitude com obras rodoviárias, não apresentando diferenças significativas que impeçam a adoção das referências do SICRO:
15. Quanto à utilização do Sicro como referência, já discorri no voto condutor do Acórdão 2843/2008-TCU-Plenário que, seja em uma rodovia, seja em uma ferrovia, os impostos seriam idênticos; a faixa de lucro aceitável também; no rateio da administração central sobre a obra, considerando empresas de mesmo porte (ou até maiores em ferrovias) , igualmente não se alvitraria grande diferença; os custos administrativos locais, com um único canteiro de obras a abastecer uma obra construída linearmente e sucessivamente a partir de um ponto, apresentam igual semelhança.
16. Neste ponto, a alegação genérica de que as exigências técnicas e qualitativas das ferrovias seriam distintas, em comparação com as rodovias, é um sofisma. Na realidade, em se tratando da boa técnica de engenharia de custos, cada serviço possui sua tecnologia construtiva distinta, mas todos têm insumos passíveis de serem discriminados em uma composição, onde os tempos de ciclo dos equipamentos e a produtividade da mão de obra são devidamente considerados para a aferição do valor unitário de cada encargo. No que concerne às despesas indiretas, se existe algum custo administrativo que implique em tamanha distinção de tratamento - principalmente quanto à administração local - tal particularidade também seria passível de discriminação objetiva; e neste tópico, não vislumbro tamanha discrepância deste esforço administrativo em uma ferrovia se comparada a uma rodovia.
Deve ser apontado que o próprio Departamento Nacional de Infraestrutura de Transportes (Dnit) adota o Sicro como paradigma para obras ferroviárias, razão pela qual a avaliação das obras executadas pela Valec tomando como referência o Sicro se mostra plausível, não sendo possível o acolhimento de argumentos genéricos quanto à alegada impossibilidade de adoção do Sicro como sistema de referência.
Assim, os itens de referência e o BDI de referência constantes do Sicro, ao expressarem os preços médios de mercado para a data-base em discussão (novembro de 2004) , devem ser utilizados como referência adequada para o cálculo do superfaturamento, não sendo possível adotar, como referência, os percentuais de BDI empregados pela Valec ou aqueles adotados no contrato.
No que tange à data-base adotada para a planilha de referência, deve ser observado que, embora a execução dos serviços tenha-se iniciado em janeiro de 2010, a empresa-recorrente SPA assumiu o Contrato 60/2009 nas mesmas condições do contrato anterior (Contrato 13/2006 - Constran) , cuja planilha de referência foi elaborada com referência aos preços de novembro de 2004, não sendo possível a utilização de outra referência temporal para o cálculo de superfaturamento.
Não sem razão, o pagamento dos valores medidos foi realizado segundo o preço originário com a incidência de reajustes, conforme se observa na planilha de pagamentos contida na peça 39, demonstrando a correção na comparação dos valores do contrato com os valores de referência da data-base dos preços do contrato, qual seja, os preços dos itens contidos no contrato anterior assumido pela empresa ora recorrente.
DAS QUESTÕES TÉCNICAS RELACIONADAS AOS ITENS QUE COMPÕEM O PREÇO DE REFERÊNCIA
Dormente monobloco de concreto protendido para bitola mista
Afirmam os recorrentes a existência de poucas fábricas de dormente monobloco de concreto protendido, não sendo possível a publicação de preço de referência nos sistemas de custo oficiais, sendo que a implementação da tecnologia importou a capacitação de profissionais da empresa no exterior, com a realização de ensaios com base na norma da American Railway Engineering and Maintenance-of-way Association, com movimentação de amostras, tempo de espera, treinamento de mão-de-obra e adaptações aos materiais existentes no mercado nacional (desenvolvimento de fios de aço de protensão com entalhes específicos para aderência do concreto e ao processo de cura a vapor) .
Apresentam as dificuldades na obtenção de cimento do tipo ARI na indústria, bem como a ausência de inclusão do custo de transporte rodoviário na composição do preço do cimento à granel, bem como o custo de frete de retorno para transporte de cimento ensacado, uma vez que a obra apresentava distância de 220 quilômetros do local de fabricação.
Asseveram a especificidade de utilização de aditivo superplastificante desenvolvido para a execução da obra, com a necessidade de manutenção de diversos estoques para tipos diferentes de cimentos, resultando a instalação da Unidade Industrial de Dormentes de Concreto em Uruaçu/GO, bem como a necessidade de perfuração de poços artesianos para obtenção de água, custos reais que não foram considerados na apuração do superfaturamento.
Entendem que o conjunto denominado "Fábrica de Dormentes" deveria incluir os itens de central de concreto, caldeira de vapor, grupo gerador, pórtico de movimentação de materiais e dormentes, compressor de ar e laboratório, não sendo possível considerar o custo de utilização da carregadeira sobre pneus e trator agrícola, não tendo sido considerado o índice de consumo de caibro de madeira, motivos que indicaria a adoção de um valor de custo real de R$ 4.694.851,07 na data-base de fevereiro de 2007 (custo considerado no Lote 9 da Ferrovia Norte-Sul) , cuja atualização para janeiro de 2010 com o IGP-DI indicaria um valor de R$ 5.465.975,73, cuja divisão pelo total de dormentes (170.000) importaria custo de R$ 32,15/dormente (R$ 964,58 por hora operativa - 30 dormente por hora) , e curso improdutivo horário fixado em R$ 489,51.
Apontam a necessidade de inclusão de mão-de-obra de operador de painel e maçariqueiros, bem como a inadequação do consumo de materiais para bitola mista empregados na obra, pois foi adotado como referência na apuração da Corte o uso de dormentes para bitola larga.
Indicam a necessidade de inclusão de custo de transporte do óleo combustível (BPF) entre Betim e Uruaçu, bem como o percentual de perdas derivados de dormentes que não atendem ao controle de qualidade.
Apresentam o valor de R$ 365,20 para o dormente de concreto na data-base de janeiro de 2010, sendo superior ao preço contratual (R$ 345,21) , afastando a ocorrência de superfaturamento. Indicam paradigmas análogos que poderiam ser adotados como referência: Metro-SP (R$ 626,00/dormente) e CPTM (R$ 400,00/dormente) .
Análise
Os elementos técnicos relacionados à quantificação do item de dormentes de monobloco foram amplamente debatidos no apêndice da instrução contida no processo TC-Processo 011.287/2010-1 (peça 105, p. 27-31 do TC-Processo 011.287/2010-0) , sendo que os recorrentes estão apresentando exatamente os mesmos argumentos apresentados à época da instrução do relatório de auditoria que ensejou a instauração de processo de tomada de contas especial. 
No que tange às dificuldades técnicas para a fabricação dos dormentes, tanto para a qualificação técnica obtida no estrangeiro quanto para a obtenção de insumos produtivos, foi apontado que "a suposta falta de expertise da empresa em projetar dormentes e gerenciar compras de insumos não pode ser empregada para justificar preços acima dos praticados pelo mercado" (item 34; peça 105, p. 30 do TC-Processo 011.287/2010-0) , ratificando, portanto, a noção de que os preços de referência, ao expressarem de forma realística os eventuais problemas enfrentados na produção do item, embutem as dificuldades técnicas daquela produção, afastando a admissão de preços superiores aos preços de referência.
Não sem razão, também foi destacada a possibilidade de fabricação dos dormentes no próprio canteiro de obras ou a terceirização do fornecimento dos dormentes, cabendo à empresa contratada a escolha da solução mais vantajosa, não podendo transferir à administração-contratante o ônus de ineficiência na execução de itens com valores superiores aos valores de referência existentes.
Note-se, por exemplo, que a escolha particular do cimento de alta resistência (ARI) na fabricação dos dormentes, ao invés do cimento comum, implicou aumento de produtividade por parte do contratante (item 23; peça 105, p. 30 do TC-Processo 011.287/2010-0) , pois, embora o custo do material seja maior, acaba compensando com a racionalização do uso das instalações de fabricação e mão de obra empregada, razão pela qual se a empresa-contratada escolhe uma técnica, mas não consegue os ganhos de produtividade superiores à técnica de referência contida no SICRO, não se pode admitir que a ineficiência repercuta na aceitação de preços superiores ao preço de referência.
O mesmo raciocínio é válido para o emprego de adesivos superplastificantes desenvolvidos especificamente para a produção dos dormentes, a perfuração de poços artesianos para desempenhos das atividades de fabricação, a inclusão de esteiras de transportes de concreto da central até as formas de dormentes e as perdas relacionadas ao transporte e armazenamento: eventuais elementos incorporados que estão fora da técnica espelhada no sistema de referência ou expressam uma economia e vantagem econômica para a contratada ou expressam uma ineficiência e um prejuízo para a contratada, resultante do fato de que a técnica indicada no SICRO é estimativa razoável dos custos necessários à atividade exigida, não podendo a contratada haurir benefícios de forma legítima sem assumir os riscos de prejuízo na empreitada.
Quanto à necessidade de inclusão do custo de transporte do cimento a granel, foi apontado que os custos da tabela Sicro incluem o transporte "até o local de entrega" (item 21; peça 105, p. 28 do TC-Processo 011.287/2010-0) , sendo que a inclusão do frete no preço do material-referência impede a inclusão de parcela adicional de transporte do material cimentício.
No que tange à existência de editais com preços de dormente superiores aos preços praticados pela empresa, foi apontada a existência de outras obras licitadas na mesma época com valores inferiores por dormente (itens 36-41; peça 105, p. 30 do TC-Processo 011.287/2010-0) , invalidando o argumento de que os editais apresentados representariam uma expressão do valor médio praticado à época e, por conseguinte, ratificando os valores de referência extraídos do Sicro.
Ademais, existem divergências em relação aos próprios preços de referência da Valec (Lote 1 da extensão sul da FNS: R$ 255,62 em setembro de 2009) , motivo pelo qual a comparação entre o preço contratual e o preço de referência é a metodologia mais adequada para a identificação de sobrepreço/superfaturamento.
Terraplenagem
Afirmam os recorrentes que a utilização de escavadeira hidráulica na movimentação de material de 1a e 2a categoria e utilizada nas referências do TCU não seria correta, uma vez que a adoção de tratores de esteira com carregamento sobre pneus seria adequado para cortes em meia encosta ou quando existem dificuldades para manobra dos caminhões basculantes. Alegam que para cortes longos e distâncias de transporte curtas, a melhor solução seria a utilização de motoscraper que realiza corte e carga, tendo sido adotada as 2 soluções nas escavações realizadas.
Entendem que a escavação, carga, transporte e espalhamento de material de 3a categoria com equipamento de motoniveladora seria inadequado para o material em questão, devendo ser empregado tratores de esteira, conforme indicado no Sicro. Quanto ao transporte de materiais de terraplenagem, afirmam também a necessidade de adaptação dos parâmetros de velocidade de percurso, em relação a produção dos veículos de carga.
Afirmam a necessidade de correção do item de execução de sublastro com laterita, inclusive transporte até 3 km, com a indicação de encarregado de pavimentação, ao invés de encarregado de turma, alterando o valor unitário de transporte fixado em R$ 0,29/tonelada, em novembro de 2004, bem como a necessidade de alteração do item de execução de base estabilizada granulometricamente sem mistura, com a correção do valor unitário do transporte local até 3 km, conforme a composição de preço unitária do Sicro.
Alegam que a adoção da referência de recomposição de revestimento primário no item de execução de revestimento primário ou sub-base seria equivocado, que deveria ter sido adotada a referência de sub-base estabilizada (base estabilizada sem mistura) .
Análise
Os elementos técnicos relacionados à quantificação do item de terraplenagem foram amplamente debatidos no apêndice da instrução contida no processo TC-Processo 011.287/2010-1 (peça 105, p. 31-33 do TC-Processo 011.287/2010-0) , sendo que os recorrentes estão apresentando exatamente os mesmos argumentos apresentados à época da instrução do relatório de auditoria que ensejou a instauração de processo de tomada de contas.
Em síntese, buscam os recorrentes impugnar a metodologia de formação do preço-paradigma apresentando sua própria composição de custos como possível, escamoteando o fato de que o preço-referência espelha a composição mais comum e a forma técnica já sedimentada para a atividade em comento. Ou seja, se a contratada se utiliza de tratores de esteira ou motoscraper para a movimentação de materiais de 1a e 2a categoria, isso não significa que o paradigma deva adotar uma metodologia mais custosa.
Conforme indicado na instrução no processo de auditoria, existe uma sedimentada jurisprudência da Corte que aponta que o serviço de terraplenagem é perfeitamente executável com a utilização prioritária de escavadeiras hidráulicas e caminhões (itens 53-54; peça 105, p. 32 do TC-Processo 011.287/2010-0) , uma vez que o orçamento deve espelhar o "modo mais econômico tecnicamente viável".
Em se tratando de materiais de 3a categoria, foi concluído que a motoniveladora seria o equipamento adequado para espalhamento de material de 3a categoria para composição de corpo de aterro, excetuado o espalhamento de colchão drenante de rachão, para o qual o trator de esteiras seria o equipamento mais adequado, cabendo aos recorrentes apontar de forma articulada e pontual a diferenciação dos serviços em questão (item 55; peça 105, p. 32 do TC-Processo 011.287/2010-0) .
Quanto à necessidade de adaptação dos parâmetros de velocidade de percurso, foi demonstrado que a composição paradigma adotou a média dos valores nas distâncias de 800 a 1000m e 1000m e 1200m, com a utilização de capacidade produtiva compatível para as distâncias em referência (192 m3/h) , ratificando a validade dos parâmetros da planilha de referência de preços (item 56; peça 105, p. 32 do TC-Processo 011.287/2010-0) .
Por fim, no item de execução de sublastro com laterita, foi observada a desnecessidade de alteração da composição de mão-de-obra, uma vez que a baixa complexidade técnica dispensaria a substituição do encarregado de turma por encarregado de pavimentação, bem como a previa inclusão do subitem de transporte local em rodovia não pavimentada na composição, com a quantidade de 1,84t/m3 pela distância de 3 km (itens 57-59; peça 105, p. 32 do TC-Processo 011.287/2010-0) .
Armadura de Aço CA-50/60
Alegam a necessidade de inclusão do percentual de 15,51% sobre o custo horário da mão de obra, para remunerar gastos com EPI, alimentação e transporte, para composição do valor do serviço de armadura de aço.
Análise
Não assiste razão aos recorrentes, uma vez que foi incluído o percentual de 20,51% como adicional de mão-de-obra e ferramentas sobre o custo horário da mão-de-obra, conforme pode ser observado na planilha contida na peça 38 (3-AÇO) , percentual superior ao pretendido pelos recorrentes para a composição do preço-paradigma, acrescentando o valor de R$ 0,27 ao valor do custo horário de execução.
Brita para lastro com transporte
Aludem os recorrentes a existência de circunstâncias próprias decorrentes de adensamento/empolamento equivalente a 10% a 20% a maior do volume real de brita, bem como perdas em estoques por contaminação, equivalente a 5% do volume geométrico, tendo sido considerado apenas o percentual de 10% em obras de drenagem profunda sem adensamento ou compactação do lastro. Afirmam também que o valor do item não é pago integralmente na produção, uma vez que 30% do volume fica retido até a aplicação total na via.
Análise
Os elementos técnicos relacionados a quantificação do item de brita para lastro com transporte foram amplamente debatidos no apêndice da instrução contida no processo TC-Processo 011.287/2010-1 (peça 105, p. 34 do TC-Processo 011.287/2010-0) , sendo que os recorrentes estão apresentando exatamente os mesmos argumentos apresentados à época da instrução do relatório de auditoria que ensejou a instauração de processo de tomada de contas.
O empolamento de brita em percentuais entre 10% a 20% não corresponde à metodologia adotada no paradigma, uma vez que o percentual de redução foi considerado em 10%, conforme indicado no Manual do Sicro, cujo percentual foi obtido por testes laboratoriais (item 66, peça 105, p. 34 do TC-Processo 011.287/2010-0) .
No que tange às alegadas perdas por contaminação, além de demonstrar um equívoco na execução pela ausência de estoques pulmão com vistas a evitar as ocorrências de contaminação, também não foi demonstrada a existência de contaminação pela constatação feita pela equipe de auditoria quanto à ausência de descarte de material rejeitado nos canteiros e ao longo das faixas de domínio (item 67, peça 105, p. 34 do TC-Processo 011.287/2010-0) .
Também não deve ser acatado o argumento de que a retenção do pagamento do material de brita teria o condão de modificar o valor de referência, uma vez que as condições de pagamento não têm relação com a formatação do preço de referência para o julgamento do sobrepreço/superfaturamento.
Formas e escoramento
Indicam os recorrentes a necessidade de inclusão do item de encarregado de turma, inexistente na composição de preços unitários do Sicro, bem como os valores de transporte local (canteiro de obras e frentes de serviço) das formas e escoramentos.
Apontam divergências na composição de forma para bueiros, particularmente quanto ao peso do material de escoramento, com consumo de escoramento por metro quadrado pelo volume médio de consumo da seção mais comum no projeto. Indicam a necessidade de acréscimo de itens de encarregado de turma e grupo gerador no item de escoramento de madeira para obras de artes especiais, em razão da ausência de energia elétrica para alimentação das serras circulares.
Análise
Os elementos técnicos relacionados à quantificação do item de formas e escoramentos foram amplamente debatidos no apêndice da instrução contida no processo TC-Processo 011.287/2010-1 (peça 105, p. 34-35 do TC-Processo 011.287/2010-0) , sendo que os recorrentes estão apresentando exatamente os mesmos argumentos apresentados à época da instrução do relatório de auditoria que ensejou a instauração de processo de tomada de contas.
No que tange à inclusão do profissional encarregado de turma, foi observado que o Sicro não prevê a inclusão do profissional em comento, composto apenas por carpinteiros e serventes, razão pela qual, se os recorrentes resolvem incluir outros profissionais na execução da obra, passa a assumir o risco do aumento do custo ultrapassar o aumento da produtividade correspondente (item 73, peça 105, p. 35 do TC-Processo 011.287/2010-0) , motivos que igualmente justificam a rejeição de inclusão de outros profissionais na composição de formas para bueiros (item 75-76, peça 105, p. 35 do TC-Processo 011.287/2010-0) .
Particularmente quanto à inclusão de "grupo gerador" no item de escoramento de madeira para obras de artes especiais, deve-se notar que a planilha de referência (peça 38; 13-FORMA-BUE) já inclui o Grupo Gerador de 18,0KVA, razão pela qual não deve ser acolhido o recurso no ponto em questão.
Cerca com mourões de concreto
Indicam os recorrentes a necessidade de inclusão de percentual de 5% para inclusão de ferramentas para mão-de-obra.
Análise
Não assiste razão aos recorrentes, uma vez que foi incluído o percentual de 20,51% como adicional de mão-de-obra e ferramentas sobre o custo horário da mão-de-obra, conforme pode ser observado na planilha contida na peça 38 (17_-CERCA_CONCR) , percentual superior ao pretendido pelos recorrentes para a composição do preço-paradigma, acrescentando o valor de R$ 11,14 ao valor do custo horário de execução.
Material drenante - brita e transporte
Indicam os recorrentes a necessidade de se considerar a mão de obra da aplicação do material drenante na planilha de referência. Quanto ao transporte para distâncias superiores a 3 km, deveria ser considerado o adensamento do material no item de transporte, uma vez que o volume do dreno é pago pela seção geométrica.
Análise
Ao se observar a planilha contida no processo TC-Processo 011.287/2010-1 denominada "Composições referenciais alteradas após oitiva - CT 60/2009", é possível notar que a composição do item "Material drenante - brita - incl. transp. até 3 km" (peça 98) , inclui uma equipe de mão-de-obra de 2 serventes e adicional de encargos sociais, itens que foram omitidos na planilha contida na peça 38.
Deve ser notado que o material drenante foi segmentado nas subplanilhas 22-mat_dren e 25-transp_MAT_DREN (peça 38) e, em nenhuma das composições, foi incluída a mão-de-obra necessária à aplicação do material drenante, embora a unidade técnica tenha incialmente acatado os argumentos dos recorrentes, no sentido de admitir a inclusão de mão-de-obra:
82.	Assiste razão parcial a contratada. Está correta ao afirmar que é necessária a mão de obra para aplicação do material e também sobre a necessidade de se considerar o consumo de 1,10 m³/m³ no transporte do material. Entretanto, as composições elaboradas pela empresa apresentam inconsistências que acarretam significativos sobrepreços nos itens. Por exemplo, a composição relativa ao material apresenta falhas no dimensionamento da equipe e, principalmente, na definição da produtividade.
 (TC-Processo 011.287/2010-1; peça 105, p. 35) 
Portanto, faria necessária a inclusão, nos itens de material drenante, do custo unitário de execução da mão-de-obra, quantificado na planilha contida na peça 98 do TC-Processo 011.287/2010-1 com o Custo Unitário de Execução em R$ 1,01, devendo tal valor ser acrescido ao conjunto "Material drenante + transp. até 3km".
Todavia, no Anexo A que serviu de fundamento para o cálculo de superfaturamento, foi considerado o item de material drenante com preço unitário de referência no valor de R$ 30,99, valor que ultrapassa a soma do preço unitário total (R$ 29,22) e o valor da mão-de-obra (R$ 1,01) , razão pela qual não deve ser modificado o item em questão.
Na questão do adensamento referenciado pelos recorrentes, as planilhas em questão já consideram a quantidade de 1,10 m3 de brita, incluindo o percentual adicional de 10% de adensamento, com o acolhimento das razões dos recorrentes na planilha contida na peça 38 e, portanto, importando a rejeição dos recursos na questão.
Cordoalha e ancoragens de protensão
Indicam os recorrentes a necessidade de inclusão do item de "cone de ancoragem 12D 12,7 mm" para apuração do preço real despendido na execução da obra, uma vez o item não contemplaria as atividades de protendimento e injeção de cabos.
Análise
Os elementos técnicos relacionados à quantificação do item de cordoalha e ancoragens de protensão foram amplamente debatidos no apêndice da instrução contida no processo TC-Processo 011.287/2010-1 (peça 105, p. 36 do TC-Processo 011.287/2010-0) , sendo que os recorrentes estão apresentando exatamente os mesmos argumentos apresentados à época da instrução do relatório de auditoria que ensejou a instauração de processo de tomada de contas.
Em síntese, a utilização de cone de ancoragem no serviço de cordoalha de protensão não se mostra prática necessária para inclusão na planilha de referência, por se tratar de medição variável, dependente do cumprimento do cabo a ser protendido, mostrando-se adequada a composição utilizada na referência paradigma (item 91, peça 105, p. 36 do TC-Processo 011.287/2010-0) .
Concreto Betuminoso Usinado A Quente (CBUQ) 
Afirmam os recorrentes a ocorrência de erro na multiplicação da composição auxiliar de usinagem, uma vez que, no transporte do CAP-20, foi alcançado resultado corrrespondnete à metade do valor efetivamente correto.
Análise
Os elementos técnicos relacionados à quantificação do item de concreto betuminoso usinado a quente não foram debatidos no apêndice da instrução contida no processo TC-Processo 011.287/2010-1 (peça 105, p. 36-37 do TC-Processo 011.287/2010-0) , sob o argumento de que o item não estaria presente na curva ABC específica do Contrato 60/2009.
Todavia, ao se analisar a decisão recorrida, é de se observar que o item de CBUQ (Faixa "C"/DNER) foi incluído na curva ABC, com a quantificação de superfaturamento no valor de R$ 341,02 (Tabela - peça 177, p. 2) , razão pela qual devem ser analisados os argumentos dos recorrentes.
A Usinagem de CBUQ, no sub item "26-AUX 4 - CAP-20 - Transporte" está referenciada na tabela 26-AUX1-USINAGEM da peça 38, sendo que o produto da quantidade de material (1,000 t) pelo custo do material (R$ 26,40) teve como resultado o valor equívoco de R$ 13,94, conquanto o produto das duas dimensões deveria corresponder ao valor de R$ 26,40.
Assim, o custo referência do CBUQ inicialmente calculado no valor de R$ 195,38 deve ser modificado para o preço unitário total de R$ 210,81, com a respetiva alteração dos valores contido no Anexo A da decisão recorrida. Ocorre, todavia, que o preço unitário cobrado para o item em referência é de R$ 198,76, conforme se verifica na tabela de superfaturamento anexa à decisão recorrida, razão pela qual deve ser elidida a responsabilidade no ponto em comento, uma vez que não houve superfaturamento no item específico.
Deve ser observado que o item CBUQ (Faixa "C"/DNER) somente surgiu na 17a medição, com a quantificação de superfaturamento no valor de R$ 449,44, devendo esse valor ser reduzido na planilha, reduzindo o valor de superfaturamento na 17a medição de R$ 2.627.941,70 para R$ 2.627.492,26.
Desmatamento, destocamento e limpeza
Indicam os recorrentes a necessidade de inclusão, na composição do Sicro, de índice de 0,004 un/m2 (diâmetro de 0,15 a 0,30m) e 0,002 un/m2 (diâmetro acima de 0,30m) para dimensionamento da vegetação, a inclusão de custos de corte, transporte e empilhamento, custos de carregadeira de pneus para carga e transporte de torinhas e custos de máquinas manuais de corte de motoserra.
Análise
Os elementos técnicos relacionados à quantificação do item de desmatamento, destocamento e limpeza foram debatidos no apêndice da instrução contida no processo TC-Processo 011.287/2010-1 (peça 105, p. 37 do TC-Processo 011.287/2010-0) , sendo que os recorrentes estão apresentando exatamente os mesmos argumentos apresentados à época da instrução do relatório de auditoria que ensejou a instauração de processo de tomada de contas.
Inexiste defeito na formatação do preço paradigma, uma vez que, na situação em que os recorrentes resolvem por empregar uma forma de trabalho diferente da forma padrão, assumem o risco da empreitada, não podendo repercutir no valor do preço paradigma situações normais na execução dos serviços (item 100, peça 105, p. 37 do TC-Processo 011.287/2010-0) .
Ademais, é de se notar que a composição da vegetação, analisada a partir de modelos técnicos consagrados em publicações técnicas (Scientia Forestalis n. 71, páginas 65-76, agosto de 2006) , valida os índices empregados no preço de referência, uma vez que a distribuição de diâmetros das árvores extraídas está refletida na referência elaborada (item 102, peça 105, p. 37 do TC-Processo 011.287/2010-0) .
Revestimento vegetal de taludes
Indicam os recorrentes a necessidade de inclusão de itens de irrigação, replantio e manutenção para germinação das plantas, com a inclusão de 3 caminhões tanques com bombas de irrigação e 3 ajudantes para operação dos mangotes.
Análise
Os elementos técnicos relacionados à quantificação do item de revestimento vegetal de taludes foram debatidos no apêndice da instrução contida no processo TC-Processo 011.287/2010-1 (peça 105, p. 38 do TC-Processo 011.287/2010-0) , sendo que os recorrentes estão apresentando exatamente os mesmos argumentos apresentados à época da instrução do relatório de auditoria que ensejou a instauração de processo de tomada de contas.
Em síntese, a composição da planilha de referência adota a composição composta do Sicro (2 S 05 1020 00) , razão pela qual caberia aos recorrentes demonstrar que a utilização de forma de execução diversa daquela prevista na técnica padrão seria meio único e necessário para a realização da atividade de revestimento vegetal, não podendo os recorrentes simplesmente apresentar a sua própria forma de trabalho como modelo para a execução do serviço (item 105, peça 105, p. 38 do TC-Processo 011.287/2010-0) .
Concreto estrutural
Afirmam os recorrentes a existência de equívocos de soma e multiplicações no cálculo do custo do concreto estrutural.
Análise
Os elementos técnicos relacionados à quantificação do item de concreto estrutural foram debatidos no apêndice da instrução contida no processo TC-Processo 011.287/2010-1 (peça 105, p. 38 do TC-Processo 011.287/2010-0) , sendo que os recorrentes estão apresentando exatamente os mesmos argumentos apresentados à época da instrução do relatório de auditoria que ensejou a instauração de processo de tomada de contas.
No âmbito recursal, os recorrentes apenas afirmam a ocorrência de "pequenos enganos de somas e multiplicações", sem indicar de forma pontual o efetivo erro na quantificação dos preços dos concretos empregados, particularmente na situação de concretos de resistência distintas (fck 15, 20, 25 e 35Mpa) .
Pressupondo que o questionamento dos recorrentes esteja dirigido à referência contida na planilha 38 (41-CONC35-Mpa - concreto de maior resistência empregado na obra) , em uma análise dos valores totalizados, não foi possível identificar erro de cálculo na formulação do preço unitário de referência, fato também reafirmado pela unidade técnica (item 109, peça 105, p. 38 do TC-Processo 011.287/2010-0) .
Drenagem - escavação manual
Alegam os recorrentes a ausência de adaptações para as características da obra, afastando a ocorrência de superfaturamento.
Análise
Não assiste razão aos recorrentes no ponto em questão, uma vez que o item de drenagem - escavação manual não está incluído nos itens que compõe a curva ABC e, portanto, o valor total e o percentual de superfaturamento não consideraram o item debatido, tornando despiciendo o debate pretendido.
Superestrutura ferroviária
Indicam os recorrentes a necessidade, no subitem de montagem de grade, de utilização de 4 conjuntos de talas de junção para cada quilômetro de linha montada, totalizando 8 conjuntos por quilometro de linha, com 48 furos por quilômetro de linha e peso de 750.150 toneladas/km.
No subitem de nivelamento, levante, alinhamento e socaria, afirmam a necessidade de utilização de 2 conjuntos de equipamento de topografia, com inclusão de assistente técnico. Asseveram a insuficiência do item de alívio de tensão de barras de trilho, pelas condições técnicas de temperatura da região.
No subitem de solda aluminotérmica, alegam que não teria sido considerada a inclusão de encarregado de solda, o percentual de 5% de ferramentas manuais, a necessidade de alteração da produtividade para 0,75un/h pelo deslocamento do equipamento e o peso do kit de solda (1kg/kit) .
No subitem de lastreamento de linha, não seria possível considerar o descarregamento da brita por meio rodoviário, devendo ser prevista a utilização de caminhão de 8m3, a necessidade de pulmões para atingimento da produtividade considerada (71% para 25m3/h) , a alteração de encarregado de turma para feitor de linha com o mesmo quantitativo de horas e a inclusão do adicional de adensamento de 20% do lastro, desconsiderando a perda de 5% nos estoques intermediários.
Análise
Os elementos técnicos relacionados à quantificação do item de superestrutura ferroviária foram debatidos no apêndice da instrução contida no processo TC-Processo 011.287/2010-1 (peça 105, p. 38 do TC-Processo 011.287/2010-0) , sendo que os recorrentes estão apresentando exatamente os mesmos argumentos apresentados à época da instrução do relatório de auditoria que ensejou a instauração de processo de tomada de contas.
No que se refere ao item de montagem de grade, foi indicado que a utilização provisória de talas de junção desaprova a inclusão de um número superestimado de talas de junção, devendo ser imputado ao contratado o ônus da execução com emprego de material superior ao previsto na referência técnica (item 119, peça 105, p. 40 do TC-Processo 011.287/2010-0) .
No mesmo sentido, a indicação de composição de mão-de-obra distinta para o serviço de topografia não é justificada, ante a previsão técnica de apenas uma única equipe de topografia para desempenho de produção horária de 50 metros/hora, composição prevista tanto nas referências do Dnit quanto da Valec (item 120, peça 105, p. 40 do TC-Processo 011.287/2010-0) .
Na discussão da composição do item de alívio de tensão de barras de trilho, as alegações dos recorrentes de que o local da obra apresentava condições de temperatura que importariam redução de produtividade não merecem prosperar. Com razão, o serviço de alívio de tensão de barras é afetado pela temperatura do trilho, conforme verificado no manual de custos do DNIT, utilizado como referência: 
O serviço, executado enquanto a temperatura do trilho não ultrapassa sua temperatura neutra, consiste em introduzir, no trilho, uma adequada tensão de tração de modo que ele, ao atingir sua temperatura neutra, não apresente tensões residuais.
 (Manual de custos de infraestrutura de transportes. Volume 5. http://www.dnit.gov.br/download/servicos/sicro-3-em-consulta-publica/Volume%205%20-%20Obras%20Ferroviarias.pdf) 
Contudo, é ônus probatório dos recorrentes demonstrar que as condições específicas do local da obra importariam uma significativa e substancial redução da capacidade produtiva horária em relação ao paradigma adotado (Sicro 3 - DNIT) , com a apresentação de evidências periciais que comprovem que as condições locais continham uma variação relevante das temperaturas e, por conseguinte, dos valores médios empregados no preço referência, não podendo ser afastada a ocorrência de superfaturamento apenas pela alegação genérica de condições técnicas especiais.
No subitem de solda aluminotérmica de trilho TR-57 para formação de trilho longo soldado, a planilha de preços de referência (peça 38 - 10-SOLDA) contemplou o emprego de 1 soldador, 3 ajudantes e 2 operadores de equipamento leve, com a inclusão do adicional de ferramentas no percentual de 20,51%.
Deve ser notado que, na contabilidade da produtividade da equipe de soldadores, já foi incluída a mobilização do equipamento e o preparo, razão pela qual não deve prosperar as irresignações dos recorrentes, conforme exemplificado na especificação técnica do DNIT para o serviço de soldagem aluminotérmica:
7. CRITÉRIOS DE MEDIÇÃO E PAGAMENTO
O serviço de soldagem aluminotérmica de trilho será medido e pago por unidade de solda efetivamente executa (un) , estando de acordo com as Normas Técnicas, Especificações e Edital, em conformidade com as quantidades indicadas no quadro de quantidades e de preços e após a liberação da Fiscalização
O custo unitário remunera a mão de obra (da soldagem, do nivelamento e soca da linha no local e recomposição do lastro) com encargos sociais, o material empregado (exceto porção e kit de soldagem) , as horas dos equipamentos utilizados e o transporte dos equipamentos e materiais.
 (in http://www.dnit.gov.br/download/consultas-publicas/ferroviario/ets/ets-010-soldagem-aluminotermica.pdf) 
No subitem de lastreamento de linha, foi indicado nas justificativas técnicas elaboradas pela equipe de auditoria que a produtividade pretendida pelos recorrentes importaria uma produção 9 vezes inferior à produção adotada como referência, não havendo justificativa para utilização de caminhão de menor volume (8m3) e não havendo provas da insuficiência da largura das vias para manobra dos veículos de maior capacidade. Por fim, na questão de adensamento dos depósitos de brita, foi adotado o percentual de 10%, contido no Manual de Custos do DNIT para Obras Ferroviárias, subsidiado por testes laboratoriais, não sendo possível acolher as irresignações genéricas apontadas pelos recorrentes.
Regularidade do contrato na comparação com o Sicro II/GO na data de início de vigência
Afirmam os recorrentes que o comparativo teve como parâmetro os preços contratados na data-base do contrato anteriormente firmado (novembro de 2004) , sendo que o contrato foi firmado apenas em 24/12/2009 e, portanto, a avaliação de superfaturamento deveria ser parametrizada no momento da nova contratação, com os preços vigentes à época.
Alegam que, à época do Contrato 60/2009, o DNIT havia revisado o BDI do SICRO, com a edição da Portaria 1.186/2009, para utilização do percentual de 27,84% nas licitações do DNIT. Indicam que a comparação com o Sicro II/GO (janeiro de 2010) indicariam os custos do contrato superiores à 1,73%, sendo que a comparação com a inclusão do BDI de 27,84% importaria valor inferior à 8,41%.
Análise
Importante observar que o BDI utilizado nas planilhas de referência foi fixado no percentual de 23,90%, em valor próximo ao valor modificado pela Portaria DNIT 1186/2009 (27,84%) , motivo pelo qual o superfaturamento identificado não está relacionado apenas à divergência quanto ao BDI de referência, mas pela existência de preços em valores acima dos valores de referência.
Não se pode olvidar que o percentual indicado no ato normativo em referência tem incidência apenas às obras licitadas pelo DNIT, não tendo o condão de invalidar os percentuais de referência adotados pela Corte de Contas, uma vez que o percentual em comento estava previsto no Sicro para a data-base de novembro de 2004, expressando, portanto, um valor médio razoável para a verba em questão.
Regularidade do BDI Contratual / Lucro / Administração Central / Administração Local
Entendem os recorrentes que a aplicação de taxa genérica de BDI sem levar em consideração as particularidades da obra e da empresa não seria adequado, rejeitando a incidência do BDI derivado do Sicro, por se tratar de obra com exigências técnicas diferenciadas, apontando para jurisprudência da Corte que admite o BDI praticado em valores superiores ao previsto no Sicro. Indicam equívoco na adoção do BDI de 23,90% no orçamento realizado pelo TCU, inferior ao BDI adotado pelo SICRO (27,84%) ou no contrato (42,00%) .
Afirmam a inexistência de norma limitadora do percentual de lucro pretendido pelas licitantes, não sendo abusivo o percentual de 10% adotado no contrato. No que concerne ao percentual de administração central pactuado no percentual de 8%, rejeitam a ocorrência de ilegalidade, apontando para jurisprudência que afasta a competência do TCU para estipular percentuais para cada item de composição do BDI.
No item de administração local, entendem os recorrentes que o percentual previsto no Sicro é apenas estimativo, variando segundo a peculiaridade de cada obra, sendo que o percentual de 2,5% não seria adequado ao contrato.
Análise
A discussão quanto à composição do BDI contratual proposta pelos recorrentes é inócua, uma vez que a análise do Tribunal não julga a regularidade do percentual de BDI praticado no contrato, uma vez que a contratada tem total liberdade para a fixação do BDI da forma que lhe aprouver, dentro dos parâmetros previstos no Edital de Licitação.
Não obstante, a comparação correta que deve ser estabelecida para análise do sobrepreço/superfaturamento é aquela estabelecida entre o preço contratado e o preço de mercado da obra, sendo o preço contratado composto pela somatória dos custos contratados e o BDI contratual e, por outro lado, o preço de mercado composto pelos custos de referência acrescido do BDI de referência.
O BDI elevado praticado no contrato (42,00%) , por si só, não é o fundamento único para identificação do superfaturamento, uma vez que somente o cotejo final dos elementos conjugados (preço do contrato e preço de referência) possibilita o apontamento da ocorrência de superfaturamento, sendo irrelevante a composição dos elementos constitutivos do BDI contratual.
DO Projeto inadequado e DO Cumprimento dos limites do art. 65, § 1o, da Lei de Licitações (JOGO DE PLANILHAS) 
Afirmam os recorrentes a inexistência de jogo de planilhas ou acréscimo irregular de quantitativos, pois as planilhas foram elaboradas pela própria Valec, mostrando-se adequadas no momento da execução do contrato, não tendo a contratada responsabilidade nas adequações realizadas a posteriori. Alegam que as alterações contratuais decorreram apenas de adversidades extraordinárias na execução contratual.
Afirmam os recorrentes que o entendimento de limitação de 25% para aditivos contratuais considerados de forma isolada deveria somente ter eficácia após o trânsito em julgado do Acórdão 749/2010-TCU-Plenário-TCU, decisão que fixou o entendimento apresentado.
Análise
O julgamento está fundamentado na ocorrência de superfaturamento e de pagamento de serviços não executados ou de qualidade deficiente, razão pela qual não é cabível o debate quanto à suposta ocorrência de jogo de planilhas, uma vez que, ainda que demonstrada a existência de elementos justificativos das alterações contratuais decorrentes de projeto básico insuficiente, remanesceria a condenação dos responsáveis pelos fundamentos indicados.
No mesmo sentido, não devem ser analisados no julgamento do recurso argumentos relacionados à extrapolação do percentual de aditivos contratuais, uma vez que os responsáveis não foram sancionados pela ocorrência em comento.
DA INCIDÊNCIA DO Princípio da vinculação do contrato ao edital PARA VALIDAÇÃO DOS PREÇOS PRATICADOS NO CONTRATO
Alegam os recorrentes que a realidade de preço e prazo retratada no contrato e nos aditivos espelhariam as condições contidas no Edital de licitação, afastando a ocorrência de superfaturamento, uma vez que o Contrato 60/2009 foi firmado com as mesmas condições do contrato anteriormente rescindido (Contrato 13/2006) , nos termos do art. 24, XI, da Lei de Licitações.
Análise
Não se acolhem os argumentos de inexistência de superfaturamento pela mera observância das condições e preços contidos no Edital, uma vez que, verificado que o contrato foi pactuado com preços superiores aos de mercado, encontra-se viciado desde sua origem, pela afronta ao princípio da eficiência, bem como aos princípios da economicidade, da indisponibilidade do interesse público e da vedação ao enriquecimento sem causa ou do justo pagamento aplicáveis aos contratos administrativos. Neste sentido, a existência de preços acima dos praticados no mercado desconstitui o elemento basilar de boa-fé presumida no negócio jurídico.
Em outras palavras, no âmbito dos contratos administrativos, a garantia de manutenção da vontade das partes, mesmo com relação às condições econômico-financeiras pactuadas, não possui caráter absoluto, haja vista existir, nos termos do art. 78, inciso XII, c/c os arts. 79, inciso I, e 80, inciso IV, da Lei 8.666/1993, a possibilidade de rescisão determinada por ato unilateral da Administração Pública em face do interesse público assente, verbi gratia, na constatação de superfaturamento.
Percebe-se, portanto, que a despeito dos preços praticados no contrato terem origem no edital de licitação, não há impeditivo para que a União busque a reparação por dano decorrente de pagamento a maior, em virtude de ocorrência de superfaturamento, em especial quando demonstrado que tais preços estariam viciados desde sua origem, pois a ocorrência de superfaturamento constitui motivo para a nulidade do contrato, impedindo os efeitos jurídicos que ele, ordinariamente, deveria produzir, além de desconstituir os já produzidos, conforme art. 59 da Lei nº 8.666, de 21 de junho de 1993.
Desta forma, os argumentos relacionados à contratação realizada com os mesmos preços contidos no contrato anterior (Contrato 13/2006) não se sustentam, uma vez que o sobrepreço (e o subsequente superfaturamento) já haviam sido identificados na contratação anterior, motivo pelo qual a contratação posterior (Contrato 60/2009) estava igualmente contaminada pelo vício apontado.
Da ausência de demonstração de nexo de causalidade e prática de ato ilícito
Afirmam os recorrentes a ausência de ato doloso ou culposo que pudesse justificar a ocorrência de superfaturamento, não sendo lícita a imposição do dever de ressarcimento, não havendo indicação de ato ilícito praticado pelos responsáveis. 
Análise
Se existe comprovação de que os preços praticados no contrato eram superiores aos preços de referência (preço de mercado) e se existe comprovação da execução parcial da obra pública, fica evidenciada a ocorrência de dano ao erário que importa a subsunção ao art. 16, III, "c" e "d" da Lei 8.443/92:
Art. 16. As contas serão julgadas:
 [...]
III - irregulares, quando comprovada qualquer das seguintes ocorrências:
 [...]
c) dano ao Erário decorrente de ato de gestão ilegítimo ao antieconômico;
d) desfalque ou desvio de dinheiros, bens ou valores públicos.
A despeito da decisão recorrida indicar elementos de prática delituosa nos contratos das obras da construção da Ferrovia Norte-Sul (itens 87-92 da decisão recorrida) , é fato que, ainda que não fosse demonstrada a participação específica dos recorrentes nas práticas delituosas de cartel, a responsabilização pelas ocorrências de superfaturamento e obra incompleta não seria afetada.
Na via da teoria da responsabilidade subjetiva, seguindo as lições do Prof. Sérgio Cavalieri Filho (in Programa de Responsabilidade Civil, São Paulo, Ed. Atlas, 2007, pág. 39-40) , a violação de um dever jurídico atrai contra o agente que a pratica a presunção de culpa "contra legem" ou "in re ipsa", invertendo o ônus da eventual comprovação da ausência de culpa em seus atos, cabendo, portanto, aos responsáveis comprovar alguma excludente de ilicitude para evitar sua responsabilização.
Neste sentido, é remansosa a jurisprudência do TCU, confirmada por recentes precedentes de suas Câmaras e do Plenário (Acórdão 8549/2017-TCU-Primeira Câmara, Relator Min. Walton Alencar Rodrigues; 9.617/2017-TCU-2a Câmara, Relator Min. José Múcio Monteiro; 1.465/2016-TCU-Plenario, Relator Min. Benjamin Zymler) .
Portanto, em se tratando de contratos firmados com valores expressivamente superiores aos valores de mercado (valores de referência) , bem como a ocorrência de serviços deficientes identificados no termo de recebimento da obra, a ocorrência do dano e o subsequente locupletamento ilícito dos recorrentes impõem o dever de ressarcimento integral dos danos causados à União (Valec) .
CONCLUSÕES
A utilização de provas produzidas em outras instâncias administrativas ou judiciais (prova emprestada) é validada pelo Código de Processo Civil, cuja incidência é subsidiária aos processos em curso no TCU, não havendo proibições segundo a jurisprudência das Cortes Brasileiras, bastando a observância do devido processo legal (contraditório) e a autorização para utilização dos documentos/publicidade do processo do qual se originam as provas.
O contraditório e a ampla defesa quanto às provas emprestadas ocorre no momento da apresentação da defesa dos responsáveis, em atenção à processualística própria do TCU, não havendo demonstração de obstáculos para manifestação sobre as provas juntadas nos autos antes da citação dos responsáveis.
A comprovação do superfaturamento de preço e do superfaturamento qualitativo decorre de evidências produzidas exclusivamente no processo de tomada de contas especial, servindo as provas emprestadas (termos de colaboração) apenas como elementos de contextualização das irregularidades quantificadas no processo em curso na Corte de Contas.
Não há previsão normativa para que os responsáveis indiquem assistentes técnicos no momento da realização do trabalho de auditoria, cabendo a apresentação de refutações técnicas no momento de apresentação de alegações de defesa. A competência de julgamento do processo de tomada de contas especial é do Plenário do Tribunal de Contas da União, órgão distinto do corpo técnico responsável pela auditoria e com plena autonomia e independência para o julgamento.
O laudo pericial juntado pelos recorrentes adota uma metodologia equívoca na composição do preço paradigma, com a soma de valores de referência e o BDI contratual, distorcendo a finalidade da metodologia de superfaturamento, no sentido da obtenção do preço de mercado da obra e afastando a possibilidade de acolhimento das conclusões contida na prova produzida na seara judicial.
Se a responsabilização dos recorrentes está relacionada à ocorrência de superfaturamento na modalidade de preço e qualidade, mostra-se irrelevante a discussão quanto à responsabilidade pelos atrasos na conclusão da obra, uma vez que não foi motivo de sanção na decisão recorrida.
É legítimo o emprego do sistema Sicro para a obtenção de preço de referência para obras ferroviárias, uma vez que existe similitude suficiente dos itens de composição das planilhas analíticas, admitindo a utilização do sistema do DNIT para a averiguação de preço de mercado para a obra em comento, com a adoção tanto dos preços de referência e do BDI previsto na data de referência do edital (novembro de 2004) .
No que concerne aos questionamentos técnicos sobre a elaboração do preço de referência, a maior parte dos argumentos apresentados pelos recorrentes foram refutados ou incorporados à nova planilha de referência (peça 38) . Numa síntese global dos argumentos técnicos, deve ser observada a impossibilidade de invalidação do paradigma técnico usual com a apresentação da forma de trabalho própria da empresa, assumindo a contratada o ônus da execução da obra por técnica distinta à forma ordinária de execução.
Devem ser ressalvadas particularidades nos itens "Material drenante - brita e transporte" e "Concreto betuminoso usinado a quente" que permitiriam o acolhimento parcial do recurso. Na planilha de material drenante, foi omitida a mão-de-obra para a aplicação do material. Todavia, o valor utilizado no Acórdão para o item (R$ 30,99) já contemplava a mão-de-obra, razão pela qual o recurso não deve ser acolhido no ponto em questão.
Existe um defeito na quantificação do subitem "26-AUX 4 - CAP-20 - Transporte" na planilha de Usinagem de CBUQ (capa de rolamento) AC/BC, que deveria totalizar o valor de R$ 26,40, ao invés de R$ 13,94, elevando o valor item CBUQ (Faixa "C"/DNER) para o total de R$ 210,81. Considerando que o valor foi medido apenas na 17a medição, deve ser reduzido o valor de superfaturamento na 17a medição de R$ 2.627.941,70 para R$ 2.627.492,26.
O BDI previsto em norma própria do DNIT (Portaria DNIT 1186/2009) , no percentual de 27,84%, é próximo ao percentual adotado pelo Tribunal, derivado do sistema Sicro (23,90%) , não havendo uma obrigatoriedade na adoção do percentual previsto na norma do DNIT, uma vez que o percentual derivado do Sicro expressa um valor médio razoável para a verba em questão.
Não é cabível a discussão quanto à composição dos itens que integram o BDI, uma vez que a Corte não julga a regularidade do BDI adotado no contrato, uma vez que existe total liberdade para a adoção do BDI segundo às especificidades de cada empresa. Por outro lado, a obtenção do preço de referência decorre da conjugação dos custos de referência com o BDI de referência, não sendo possível a adoção do BDI contratual como referência do preço médio de mercado da obra.
O julgamento de superfaturamento e de pagamento de serviços não executados ou de qualidade deficiente afasta o debate sobre a suposta ocorrência de jogo de planilhas ou ao extrapolamento de percentuais de aditivos contratuais, por não se tratarem de elementos de fundamentação da decisão condenatória.
comunic
PROPOSTA DE ENCAMINHAMENTO
Deste modo, submete-se à consideração superior a presente análise dos recursos de reconsideração interpostos por André Von Bentzeen Rodrigues, Bruno Von Bentzeen Rodrigues e Spa Engenharia Indústria e Comércio Ltda., contra o Acórdão 930/2019-TCU-Plenário, para propor, com base nos artigos 32 e 33 da Lei 8.443/92, combinados com o art. 285 do RI/TCU:
conhecer os recursos interpostos;
dar provimento parcial para alteração do item 9.4.1 da decisão recorrida, alterando o valor do débito fixado na medição nº 17, quantificando o débito daquela medição no valor de R$ 2.627.492,26 e mantendo os demais itens da decisão recorrida inalterados:
9.4.1. Responsáveis solidários: José Francisco das Neves; Ulisses Assad, Maria Estela Filardi, Francisco Elísio Lacerda, Luiz Carlos Oliveira Machado, Bruno Von Bentzeen Rodrigues, André Von Bentzeen Rodrigues e SPA Engenharia Indústria e Comércio Ltda.:
	Medição
	Data da Ocorrência
	Débito (R$) 

	1
	29/01/10
	R$ 675.493,52

	2
	01/03/10
	R$ 693.085,57

	3
	30/03/10
	R$1.405.063,07

	4
	26/04/10
	R$ 1.622.129,82

	5
	26/05/10
	R$ 4.553.390,53

	6
	28/06/10
	R$ 9.084.473,36

	7
	26/07/10
	R$ 8.745.285,06

	8
	26/08/10
	R$ 11.767.091,61

	9
	27/09/10
	R$ 10.274.215,37

	10
	25/10/10
	R$ 9.443.491,31

	11
	26/11/10
	R$ 533.210,71

	12
	23/12/10
	R$ 3.371.770,64

	13
	26/01/11
	R$ 1.290.561,61

	14
	28/02/11
	R$1.894.113,47

	15
	28/03/11
	R$ 2.035.937,38

	16
	06/05/11
	R$ 580.564,95

	17
	26/05/11
	R$ 2.627.492,26

	18
	27/06/11
	R$ 2.554.457,76

	19
	26/07/11
	R$ 4.158.529,67

	20
	26/08/11
	R$ 176.278,96

	21
	26/09/11
	R$ 1.989.317,85

	22
	26/10/11
	R$ 118.518,95

	23
	28/11/11
	- R$ 118.202,13

	24
	06/12/11
	-

	25
	26/01/12
	R$ 2.112.893,95

	26
		- R$ 1.617,87

dar ciência aos recorrentes e à Valec Engenharia, Construções e Ferrovias S.A. da decisão que vier a ser adotada.
2.	O diretor da Secretaria de Recursos concordou com a proposta do auditor (peça 256) , assim como o titular da unidade técnica que se pronunciou de acordo, apenas com a ressalva de que "a ausência de proposta no sentido de reduzir proporcionalmente o valor da multa decorre da redução insignificante do valor do débito, de apenas R$ 449,44 (valor histórico) " (peça 257) .
3.	Por fim, o representante do Ministério Público Junto ao TCU, Procurador Rodrigo Medeiros de Lima, apresentou o seguinte parecer (peça 299) :
Trata-se do exame do recurso de reconsideração interposto conjuntamente pela SPA Engenharia Indústria e Comércio Ltda. e seus dois sócios, Srs. André von Bentzeen Rodrigues e Bruno von Bentzeen Rodrigues (peças 215/216) , buscando impugnar o Acórdão 930/2019-TCU-Plenário (Rel. Min. Benjamin Zymler - peça 176) . Em razão de superfaturamento identificado no Contrato Valec 60/2009 (construção do lote 4 da Ferrovia Norte-Sul - FNS) , a decisão atacada condenou os responsáveis em débito, multa e à penalidade do art. 60 da Lei 8.443/1992. 
Agrupando os argumentos recursais de forma pontualmente diversa do rol elaborado pela Secretaria de Recursos (Serur) em sua mais recente manifestação nos autos (peça 255, p. 5/6) , passamos ao exame de sua procedência. 
Aquiescemos, desde já, ao raciocínio da Serur no sentido de que: as causas para não conclusão das obras (peça 215, p. 12/18) não constaram entre os fundamentos da condenação recorrida, descabendo ulterior análise do tema nestes autos; e o uso do sistema Sicro como referência para preços e BDI em obras ferroviárias é pacífico na jurisprudência do TCU desde a prolação do Acórdão 2843/2008-TCU-Plenário (Rel. Min. Valmir Campelo) , não havendo razão para a superação desse entendimento.
II - Ofensa à ampla defesa e contraditório
Alegam os recorrentes, em síntese, que teria havido ofensa ao direito à ampla defesa e contraditório, uma vez que seria "imprescindível a efetiva instauração de uma fase instrutória, em que se viabilizasse a ampla participação dos interessados, inclusive por meio da indicação de Perito Oficial imparcial e da nomeação de Assistentes Técnicos, com o fim de se viabilizar o devido esclarecimento e à justa apuração do caso" (peça 215, p. 5) .
A Secretaria de Recursos (Serur) habilmente sublinha precedente qualificado do Supremo Tribunal Federal (STF) - a saber, o MS 26.108 - que condiciona o exercício da ampla defesa aos meios procedimentais previstos no Regimento Interno do TCU. 
Sobre o tema, este Ministério Público obtempera que aos recorrentes foi franqueada a oportunidade de juntar os laudos periciais que entendessem cabíveis. Todavia, o laudo mencionado pelos responsáveis (peça 155, p. 2) ostenta método para apuração de superfaturamento em dissonância com as diretivas jurisprudenciais do TCU, as quais somente de forma excepcional admitem parâmetros de preços outros que não os do Sicro/Dnit correspondentes à região e data da orçamentação do projeto, cumulados invariavelmente ao BDI médio de mercado - e não necessariamente o BDI contratual, que pode se afigurar exorbitante.
Prosseguindo, os recorrentes objetaram ao emprego de prova emprestada de cuja produção não participaram: qual seja, transcrição de delações premiadas de terceiros. A Serur, a seu tempo, pondera que o art. 372 do Código de Processo Civil, o Enunciado 591 do Superior Tribunal de Justiça (STJ) e julgados do STF, a exemplo dos AgR RE 934.233 e Inq 4023, sustentam o emprego da prova emprestada, tal como observado no presente feito.
Ademais, em assertiva ora perfilhada pelo Parquet de Contas, a Serur anota que a condenação dos responsáveis decorreu precipuamente da apuração de superfaturamento calculado por unidade técnica do TCU, de modo que a delação em apreço não constitui o único elemento probatório a amparar a decisão recorrida, sequer o elemento determinante.
III - Incorreta apuração do superfaturamento
No mérito, os recorrentes argumentam (peça 215, p. 18) que o superfaturamento encontrado pelo Tribunal adviria: 
	a) da diferença entre o BDI de referência no TCU (i.e. 23,9%) e o BDI legado do contrato entre a Valec e a Constran, cujo remanescente a SPA assumiu (i.e. 42%) ; e 
	b) do emprego das tabelas do Sicro de 2004 como referências para os preços de mercado, preterindo-se as do Sicro II, contemporâneo ao início dos trabalhos da recorrente em 2010.
***
Sobre o ponto 'a' (questão do BDI) , defendem não haver "nenhuma norma que determine o que deve ou não ser incluído como Bonificação e Despesas Indiretas" (peça 215, p. 48) , de modo que as particularidades da obra e da estrutura organizacional da contratada teriam de ser levadas em consideração para aceitação do BDI praticado, embora superior ao especificado no Sicro.
Ainda quanto ao tema (peça 215, p. 53) , os recorrentes evocam a Decisão 1.017/2001-Plenário (Rel. Min. Iram Saraiva) , cujo voto condutor assinala que:
A inclusão ou não, na taxa de BDI, de certas despesas, é decidida também em função de fatores como o porte da empresa, a quantidade de obras tocadas simultaneamente por ela, o porte e o tipo da obra e sua localização. É pacífico, portanto, que o percentual de BDI tem influência direta da empresa a que se referem os custos calculados.
No entanto, a Serur replica que:
46. [...] os itens de referência e o BDI de referência constantes do Sicro, ao expressarem os preços médios de mercado para a data-base em discussão (novembro de 2004) , devem ser utilizados como referência adequada para o cálculo do superfaturamento, não sendo possível adotar, como referência, os percentuais de BDI empregados pela Valec ou aqueles adotados no contrato.
 (peça 255, p. 14 - grifamos) 
O Parquet aquiesce, no que tange ao BDI, às conclusões registradas pela secretaria. De fato, não se afigura justificável preterir o BDI de mercado, estimado mediante coleta de dados e disponível em bancos de informações públicos, em favor da taxa pactuada.
Sublinhamos, por oportuno, que o excerto da decisão plenária[footnoteRef:2] transcrita no apelo (peça 215, p. 53) , ao cogitar que o TCU teria de admitir como válido o BDI declarado pela empresa, induz a erro o incauto que não conferir a linha argumentativa então adotada, que assim prossegue a partir do trecho trasladado:  [2:  Acórdão 1017/2001-TCU-Plenário (Relator Ministro Iram Saraiva) .] 
As considerações acima revelam o ângulo de visão das empresas acerca da aplicação das taxas de BDI. Na esfera dos contratantes, apesar disso, as mesmas valem, indistintamente.
Ao DNOCS, como contratante, não importa, sob o ponto de vista estrito do custo, a competitividade ou a eficiência da empresa contratada, ou mesmo se ela obterá com a obra um lucro maior que outras concorrentes que, embora apresentando menor taxa de BDI, acabaram ofertando preço mais alto. Também não se pode exigir que o DNOCS, a priori, caia em campo a investigar se as taxas utilizadas pelas empresas são adequadas, preterindo as que não se enquadrem nos limites considerados aceitáveis, uma vez que cada empresa estabelece um percentual a aplicar, conforme suas condições particulares. Contudo, é imprescindível que a Autarquia seja dotada de sistema de informação que permita a averiguação das taxas adequadas, de forma a permitir, depois da apuração dos custos diretos, a aplicação dessas taxas determine a elaboração de planilhas que reflitam a realidade do mercado.
 (Voto condutor da Decisão 1.017/2001-Plenário - grifamos) 
Com efeito, foi justamente no sobredito julgado que o Tribunal assinalou prazo para que o Departamento Nacional de Obras contra a Seca (Dnocs) passasse a coletar informações acerca dos custos unitários e do BDI praticados no mercado, para fins de comparação com os das obras a serem contratadas:
I - determinar ao Diretor Geral do Departamento Nacional de Obras Contra as Secas que (...) promova (...) a adequação de seus mecanismos de acompanhamento da compatibilidade dos preços praticados aos preços correntes de mercado, incluindo o registro das respectivas pesquisas e a formação de preços por composição, de forma a garantir conhecimento amplo e permanentemente atualizado desses preços, dando condições de obtenção de custos vantajosos e de análises rigorosas na defesa da eficiência da Autarquia, levando em conta, dentre os demais fatores, o tipo, o porte e a localização das obras envolvidas, os custos locais dos insumos, a especificidade dos projetos e a aplicação das taxas de Bonificações e Despesas Indiretas cabíveis em cada caso (...) 
 (Item I, 'a', da Decisão 1.017/2001-Plenário - grifamos) 
***
O ponto 'b' deste segmento alude ao referencial de preços que deve servir para apuração de eventual superfaturamento. Mais especificamente, os recorrentes criticam o emprego das tabelas do Sicro referentes a novembro de 2004, data-base do Contrato anteriormente firmado entre a Valec e a Constran. In verbis:
142. De fato, o apontamento de suposto superfaturamento no Contrato n° 060/2009 decorre de um comparativo realizado pelo e. Tribunal de Contas da União, tendo como parâmetros os preços contratados na data-base do Contrato então celebrado com a Constran e aqueles constantes para o Sicro II Centro Oeste, também considerando a data base de novembro de 2004.
143. No entanto, o cenário em questão não se mostra adequado, uma vez que o Contrato entre a Recorrente SPA e a VALEC apenas foi celebrado na data de 24.12.2009, e teve o seu início efetivo em janeiro/2010, quando esta Recorrente deu início à consecução das obras remanescentes do lote 04 da Ferrovia Norte-Sul. 
144. Desse modo, a vantajosidade da avença deve ser avaliada no momento em que se deu a celebração do Contrato, pois foi nesse momento que a VALEC se encarregou de examinar novamente a planilha, procedendo à sua correção até a data estimada para a celebração do novo contrato, de modo a identificar se os preços dos serviços remanescentes ainda se mostravam em consonância com a realidade de mercado, ou se seria mais vantajoso para o erário a deflagração de novo processo licitatório.
 (peça 215, p. 45) 
Em seguida, evocam os Acórdão 3229/2010-TCU-Plenário (Rel. Min. Walton Alencar) , 1.515/2010-Plenário (Rel. Min. Benjamin Zymler) e 2.152/2006-Plenário (Rel. Min. Benjamin Zymler) como emblemáticos de casos em que o TCU, respectivamente: i) acatou razões de justificativa que clamavam pelo "momento do início da execução" como data-base de comparação dos preços unitários; ii) preteriu laudo da Polícia Federal, adotando o da unidade técnica da Casa, porquanto a secretaria utilizou "como referencial (...) época do início da execução do contrato"; e iii) assevera que "O ideal é que a data de referência do preço do item que se quer comparar seja a mesma do parâmetro de comparação tomado (...) quanto mais próximas forem essas datas, mais fidedigna será a comparação (peça 215, p. 46/47) .
Concluem o arrazoado afirmando que os preços constantes da planilha contratual pouco distariam daqueles previstos no sistema Sicro II em janeiro de 2010, contemporâneos ao início da obra - restando, segundo seus próprios cálculos, diferença de 1,73% (peça 215, p. 48) .
Nessa altura, o contra-argumento da Serur assume os seguintes contornos:
47.	 No que tange à data-base adotada para a planilha de referência, deve ser observado que, embora a execução dos serviços tenha-se iniciado em janeiro de 2010, a empresa-recorrente SPA assumiu o Contrato 60/2009 nas mesmas condições do contrato anterior (Contrato 13/2006 - Constran) , cuja planilha de referência foi elaborada com referência aos preços de novembro de 2004, não sendo possível a utilização de outra referência temporal para o cálculo de superfaturamento. 
48. Não sem razão, o pagamento dos valores medidos foi realizado segundo o preço originário com a incidência de reajustes, conforme se observa na planilha de pagamentos contida na peça 39, demonstrando a correção na comparação dos valores do contrato com os valores de referência da data-base dos preços do contrato, qual seja, os preços dos itens contidos no contrato anterior assumido pela empresa ora recorrente.
 (peça 255, p. 14 - grifamos) 
Com as vênias devidas à diligente unidade técnica, o Ministério Público de Contas percebe que a jurisprudência do Tribunal é firme no sentido de prescrever o momento da celebração do contrato como sendo o adequado marco temporal para aferição dos preços de mercado e, consequentemente, para apuração de eventual superfaturamento.
Dispõem nesse sentido, entre outros, os Acórdão 167/2017-TCU-Plenário (Rel. Min. Benjamin Zymler) , 1.657/2011-Plenário (Rel. Min. Valmir Campelo) e 1.923/2011-Plenário (Rel. Min. Valmir Campelo) , para os quais a Diretoria de Jurisprudência da Secretaria das Sessões providenciou os seguintes enunciados para orientação dos jurisdicionados e do corpo técnico do TCU:
Acórdão 167/2017-TCU-Plenário (Rel. Min. Benjamin Zymler) 
A utilização do Sicro com data mais próxima possível da data-base do contrato é a metodologia mais adequada para comparação de preços e para apuração de eventual superfaturamento, uma vez que o uso de tabela de custos referenciada em outra data-base, principalmente após o transcurso de períodos demasiadamente longos, não reproduz adequadamente as exatas condições da obra à época da assinatura do contrato.
Acórdão 1923/2011-TCU-Plenário (Rel. Min. Valmir Campelo) 
A referência comparativa de preços mais adequada para a mesma localidade é o paradigma mais próximo à data-base do contrato, o que vale, também, para os custos indiretos (BDI) .
Acórdão 1657/2011-TCU-Plenário (Rel. Min. Valmir Campelo) 
Para comparar preços contratados com referenciais de mercado, a utilização do Sicro com data mais próxima da data-base do contrato é mais adequada, pois evita distorções geradas pela utilização, em longos períodos, de índices genéricos de preços. As correções por datas demasiadamente longas não se prestam a clonar as exatas condições da obra à época da assinatura do contrato.
Considerando o lapso transcorrido entre o início das obras pela Constran (novembro de 2004) e a retomada dos trabalhos pela SPA, vale observar, ainda, o enunciado produzido pela Diretoria de Jurisprudência a partir do Acórdão 201/2018-TCU-Plenário (Rel. Min. Benjamin Zymler) , versando que: 
A confrontação do orçamento contratado com outro elaborado com parâmetros de custo obtidos depois de vários anos é imprópria para aferição de adequação da proposta contratada com valores de mercado, isso porque as correções de preços por índices em datas demasiadamente longas não conseguem reproduzir as exatas condições da obra à época da assinatura do contrato ou da celebração dos aditivos.
O próprio voto condutor da decisão recorrida (peça 177) explicita o posicionamento acima, muito embora opere distinguishing relativamente a preços de itens não acompanhados no âmbito do Sicro. Passamos a transcrevê-lo em parte, com grifos acrescidos:
23. Com efeito, há vários julgados do TCU no sentido de que os referenciais do controle devem ser condizentes com aqueles existentes no período em que ocorreram os fatos em apreciação. Assim, não tenho dúvidas de que, em face da proximidade temporal, a utilização de parâmetros de mercado com data mais próxima da data-base do contrato é a referência mais escorreita, por ser o critério que se presta melhor a avaliar o aspecto subjetivo das condutas dos responsáveis, visto que o exame que se exigiria de um agente público seria a comparação dos preços orçados com os vigentes em sistemas referenciais contemporâneos da contratação.
 (...) 
38. Trata-se de situação semelhante ao que restou decidido no Acórdão 890/2012-TCU-Plenário, de relatoria do Ministro José Mucio Monteiro, em que se entendeu que, nos casos em que há demora expressiva para o início da execução do contrato, sem que a contratada tenha contribuído para o atraso, é razoável, excepcionalmente, que a avaliação de eventual sobrepreço se baseie em indicadores, como o Sicro, com data de referência o mais próximo possível do início das medições de serviço, em vez daqueles com a mesma data-base da proposta. Reproduzo trecho do voto condutor daquele julgado:
 (...) 
39. Concluo, portanto, que a regra geral a ser utilizada pelos auditores desta Corte de Contas na avaliação dos preços contratados seja a referência com data-base mais próxima possível do orçamento auditado, a fim de evitar distorções causadas pela aplicação de índices de preços nas atualizações/retroações efetivadas. No entanto, em situações excepcionais, em que houve demora no início dos serviços executados ou que os preços dos itens contratados não estejam abrangidos pelos sistemas referenciais de custos da administração pública, podem ser utilizadas outras fontes de referência com data-base mais distante daquela do orçamento analisado, tais como cotações junto à fornecedores ou outros contratos ajustados pelo Poder Público, desde que adotadas as devidas cautelas. 
40. Essas seriam as considerações que fiz ao relatar o Acórdão 173/2019-TCU-Plenário, as quais considero inteiramente aplicáveis ao caso em exame. Contudo, no Contrato 60/2009 há outros argumentos que reforçam o emprego da referência do grampo Pandrol, deflacionada de setembro de 2009 até a data-base da planilha contratual. Embora a comparação de preços tenha se dado na data-base da planilha contratual (novembro/2004) , por meio da deflação, observo que a assinatura do ajuste ocorreu em dezembro de 2009, por meio de um processo de dispensa de licitação, o que exigiria que os responsáveis realizassem a avaliação da compatibilidade dos preços contratados também em 2009, procedimento que poderia ter mitigado o superfaturamento constatado.
Observamos que a apuração do superfaturamento nesta TCE levou em consideração os valores-paradigma vigentes quando da celebração de outro contrato, é dizer, o Contrato 13/2006, anteriormente celebrado entre a Valec e a Constran. A jurisprudência do Tribunal, todavia, refere-se à data-base do contrato no bojo do qual se suspeita de pagamentos superfaturados - no caso, o Contrato 60/2009, firmado entre a Valec e a SPA. 
Ao tratarmos de remanescente de obra (art. 24, XI, da Lei 8.666/1993) , não há que se falar em sub-rogação da nova sociedade empresária na posição jurídica da contratada anterior, até porque o instituto exige que tenha havido a extinção do contrato com a primeira empresa. Dessa forma, não há continuidade na relação jurídica, tratando-se nitidamente de dois acordos distintos, cada qual com momentos de contratação próprios, durante os quais vigoram preços de mercado não-coincidentes.
Nesse caso, segundo o próprio voto condutor do acórdão recorrido (peça 177) , "a assinatura do ajuste [...] em dezembro de 2009, por meio de um processo de dispensa de licitação, exigiria que os responsáveis realizassem a avaliação da compatibilidade dos preços contratados também em 2009". Considerando que tal avaliação da compatibilidade refere-se, necessariamente, aos preços de mercado, e tendo em vista que deve ser realizada em 2009, não se afigura razoável que a conferência tenha como crivo os preços de 2004, mas sim os valores contemporâneos ao contrato prestes a ser celebrado.
Sendo o bastante para formação do convencimento deste representante do Ministério Público, e em coerência com o pronunciamento de peça 171 (p. 12/16) , entendo que o período de reajuste operado nos preços de referência (de 2004 a 2010) se afigura demasiado longo para que se preste a demonstrar ou infirmar a ocorrência de sobrepreço ou superfaturamento, de modo que, indemonstrada a irregularidade em causa, os apelos sob exame devem ser julgados procedentes.
IV - Constrição patrimonial dos responsáveis em processo trabalhista em curso 
À peça 261, leiloeiros públicos oficiais, em atenção ao disposto no art. 889, inciso V, do Código de Processo Civil, comunicam terem sido "nomeados pelo Juiz da 6ª Vara do Trabalho de Betim/MG, no Processo 0010875-21.2020.5.03.0163, para proceder o Leilão do imóvel descrito a seguir, que também encontra-se penhorado nestes autos: Lotes 09 a 10,11,12,13,14,15,16,17,22 e 23, Q-17, Bairro Recanto do Lago, Mateus Leme/MG, todos c/ área de 360 m², Matrs.33.909, 33.910, 33.911, 33.912, 33.913, 33.914, 33.915, 33.916, 33.917, 33.918, 33.919 (CRI - Mateus Leme) ". 
Conforme assinala a unidade técnica (peça 80) , o Acórdão 2305/2017-TCU-Plenário (Rel. Min. Benjamin Zymler - peça 57) , em seus itens e 9.1 e 9.7.1, decretou a indisponibilidade dos bens dos responsáveis e determinou a constituição dos seguintes autos para o exclusivo tratamento do tema:
	Processo
	Nova numeração das peças copiadas
	Assunto

	Processo 021.532/2017-6
	Peças 35 a 41
	Acompanhamento das medidas processuais cabíveis para a identificação e indisponibilidade dos respectivos bens do responsável JOSE FRANCISCO DAS NEVES

	Processo 021.534/2017-9
	Peças 37 a 43
	Acompanhamento das medidas processuais cabíveis para a identificação e indisponibilidade dos respectivos bens do responsável ULISSES ASSAD

	Processo 029.691/2017-6
	Peças 1 a 7
	Acompanhamento das medidas processuais cabíveis para a identificação e indisponibilidade dos respectivos bens do responsável LUIZ CARLOS OLIVEIRA MACHADO

	Processo 029.695/2017-1
	Peças 1 a 7
	Acompanhamento das medidas processuais cabíveis para a identificação e indisponibilidade dos respectivos bens do responsável BRUNO VON BENTZEEN RODRIGUES

	Processo 029.696/2017-8
	Peças 1 a 7
	Acompanhamento das medidas processuais cabíveis para a identificação e indisponibilidade dos respectivos bens do responsável ANDRÉ VON BENTZEEN RODRIGUES

	Processo 029.698/2017-0
	Peças 1 a 7
	Acompanhamento das medidas processuais cabíveis para a identificação e indisponibilidade dos respectivos bens do responsável SPA ENGENHARIA, INDÚSTRIA E COMÉRCIO LTDA

Fonte: peça 80.
Em face disso, proporemos a inclusão do Juízo da 6ª Vara do Trabalho de Betim/MG (referência: Processo 0010875-21.2020.5.03.0163) entre os comunicados da decisão que vier a ser adotada neste feito.
V - Proposta de encaminhamento
Considerando as razões expendidas neste pronunciamento, as quais se alinham às ponderações do parecer anterior (peça 171) e da manifestação lançada em processo análogo (TC Processo 014.364/2015-8, peça 177) , e com as vênias devidas à diligente Secretaria de Recursos, o Ministério Público de Contas da União propõe que o douto Colegiado julgue procedentes os recursos em epígrafe, acrescentando o MM. Juiz da 6ª Vara do Trabalho de Betim/MG (referência: Processo 0010875-21.2020.5.03.0163) entre os comunicados da decisão que vier a ser adotada neste feito.
É o relatório.

José Anchieta da Silva (OAB/MG 23.405).

Procurador Rodrigo Medeiros de Lima.

TOMADA DE CONTAS ESPECIAL. SUPERFATURAMENTO. LOTE 4 DA FERROVIA NORTE-SUL NO ESTADO DE GOIÁS. CONTRATO DO REMANESCENTE DAS OBRAS. CONTAS IRREGULARES. DÉBITO. MULTA. INABILITAÇÃO PARA O EXERCÍCIO DE CARGO DE EM COMISSÃO OU FUNÇÃO DE CONFIANÇA NO ÂMBITO DA ADMINISTRAÇÃO PÚBLICA. EMBARGOS DE DECLARAÇÃO. RECURSOS DE RECONSIDERAÇÃO. CONHECIMENTO.. PROVIMENTO PARCIAL. CIÊNCIA.

TOMADA DE CONTAS ESPECIAL (TCE)

Secretaria de Recursos (Serur).

Trato, nesta fase processual, de recursos de reconsideração interpostos pelos Srs. André Von Bentzeen Rodrigues, Bruno Von Bentzeen Rodrigues e pela empresa SPA Engenharia Indústria e Comércio Ltda., em face do Acórdão 930/2019-TCU-Plenário. A decisão inicial julgou irregulares as contas dos recorrentes, condenou-os em débito e aplicou-lhes a multa prevista no art. 57 da Lei 8.443/1992, além da penalidade de inabilitação para o exercício de cargo em comissão ou função de confiança no âmbito da administração pública federal para os dois primeiros.
As condenações são decorrentes de superfaturamento constatado no Contrato 60/2009, na construção do lote 4 da Ferrovia Norte-Sul (FNS) , firmado entre a Valec Engenharia, Construções e Ferrovias (Valec) e a empresa SPA, no trecho entre Santa Izabel e Uruaçu, no Estado de Goiás.
Inicialmente, o referido lote havia sido contratado junto à Constran S.A., que firmou o ajuste 13/2006 pelo valor inicial de R$ 245.513.767,25 (data-base em novembro/2004) , posteriormente rescindido quando contava com 26 medições, no montante acumulado de R$ 73.825.577,89,
Na sequência, a Valec contratou a segunda colocada do certame em 15/9/2006 (SPA Engenharia Indústria e Comércio Ltda.) para concluir o remanescente das obras nas mesmas condições de preço do licitante vencedor, com fundamento no art. 24, inciso XI, da Lei 8.666/1993.
Os responsáveis foram condenados tanto pelo superfaturamento por preços excessivos, apurados no valor de R$ 65.428.768,93 (data-base 11/2004) , quanto pelo superfaturamento por quantidades medidas e não executadas ou executadas com qualidade deficiente, no valor de R$ 7.406.394,50 e por serviços não conformes, no valor de R$ 464.041,06.
Em relação ao superfaturamento de quantitativos e de serviços executados em desconformidade, o TCU optou por excluir a responsabilidade dos Srs. André Von Bentzeen Rodrigues e Bruno Von Bentzeen Rodrigues por essa parcela do débito, visto que não foi comprovada conduta alguma dos responsáveis nestas irregularidades.
Nesta fase processual, os recorrentes argumentam, em síntese, que:
a) teria havido violação aos princípios do contraditório e da ampla defesa no emprego de provas emprestadas;
b) a impossibilidade de produção de provas periciais durante a fase de auditoria também seria uma violação ao contraditório e ampla defesa, porquanto o corpo técnico participante da auditoria também seria responsável pelo julgamento das irregularidades apontadas;
c) a responsabilização pelos atrasos da obra deveria ser imputada à administração; 
d) deveriam ter sido adotadas adequações no sistema SICRO para o cálculo de superfaturamento;
e) haveriam ajustes técnicos que precisariam  ser feitos para calcular o preço de referência dos seguintes itens: dormente monobloco de contrato protendido para bitola mista, terraplenagem, armadura de Aço CA-50/60, brita para lastro com transporte, formas e escoramento, cerca com mourões de concreto, material drenante - brita e transporte, cordoalha e ancoragens de protensão, concreto betuminoso usinado a quente (CBUQ) , desmatamento, destocamento e limpeza, revestimento vegetal de taludes, drenagem/escavação manual e superestrutura ferroviária;
f) a regularidade dos preços praticados deveria ter como base as tabelas do Sicro da data de início da vigência do contrato/execução dos serviços (2009/2010) e não as da data-base do contrato original (2004) ;
g) seria inadequado a aplicação de taxa genérica de BDI derivado do Sicro sem levar em consideração as particularidades da obra e da empresa (BDI contratual) ;
h) não teria havido jogo de planilha ou acréscimo irregular de quantitativos, pois as planilhas foram elaboradas pela própria Valec, mostrando-se adequadas no momento da execução do contrato, não tendo a contratada responsabilidade nas adequações realizadas a posteriori, sendo que o entendimento esposado no Acórdão 749/2010 (limitação de 25% para aditivos contratuais cumprimento dos limites do art. 65, § 1o, da Lei 8.666/93) não deveria ser aplicado a casos pretéritos;
i) como o contrato 60/2009 foi firmado com as mesmas condições que o contrato anteriormente rescindido e este espelhava as condições do edital, não teria havido superfaturamento em obediência ao princípio da vinculação do contrato ao edital para validação dos preços praticados;
j) não teria havido demonstração de nexo de causalidade entre as condutas ilegais e o dever de ressarcimento ao erário.
O auditor da Secretaria de Recursos (Serur) , após analisar a matéria, afastou os argumentos oferecidos pelos recorrentes, à exceção de particularidades que precisariam ser esclarecidas acerca da inclusão de mão-de-obra da aplicação do material drenante na planilha de referência, mas que não justificariam o acolhimento do recurso nesse ponto em questão, bem como a correção da quantificação do transporte no serviço de Usinagem de CBUQ (capa de rolamento) AC/BC, cuja alteração reduziria o débito atinente à 17ª medição de R$ 2.627.941,70 para R$ 2.627.492,26.
O corpo diretivo da Serur concordou com a proposta de acolhimento parcial dos recursos, para apenas corrigir o valor do débito, e ressalvou que o aludido ajuste de valor não ensejaria redução proporcional da multa aplicada na decisão original, derivada do artigo 57 da Lei 8.334/1992, em face da pouca relevância da diferença de valores provocada pela correção. 
Em seu pronunciamento regimental, o Ministério Público junto ao TCU (MPTCU) acolheu os argumentos dos recorrentes no sentido de adotar os preços de referência do Sicro do momento da celebração do remanescente das obras, contrato assinado em 2009, por entender ser esse o marco temporal adequado para apuração de sobrepreço.
Em suma, o MPTCU afirma "que o período de reajuste operado nos preços de referência (de 2004 a 2010) se afigura demasiado longo para que se preste a demonstrar ou infirmar a ocorrência de sobrepreço ou superfaturamento, de modo que, indemonstrada a irregularidade em causa, os apelos sob exame devem ser julgados procedentes."
Como conclusão, o Ministério Público de Contas propõe julgar procedentes os recursos com o posterior envio desta decisão ao Juízo da 6ª Vara do Trabalho de Betim/MG, para providências atinentes à possível leilão de bem relacionado a medidas constritivas de indisponibilidade de bens associadas à apuração destes autos (referência: Processo 0010875-21.2020.5.03.0163) .
II
De pronto reitero o exame preliminar de admissibilidade, quando conheci dos recursos de reconsideração, nos termos dos arts. 32, inciso I, e 33 da Lei 8.443/1992, c/c o art. 285 do Regimento Interno do TCU, suspendendo-se os efeitos dos subitens 9.4, 9.4.1, 9.4.2, 9.5, 9.6, 9.7, 9.8 e 9.10 do Acórdão 930/2019-TCU-Plenário, em relação aos recorrentes, com extensão aos demais responsáveis condenados em débito (peça 224) .
Quanto ao mérito, antecipo que acompanho a proposta da Serur de conceder provimento parcial aos recursos, adotando os argumentos desta mesma unidade transcritos no relatório que antecede este voto como minhas razões de decidir.
Inicio pelas questões gerais levantadas pelos recorrentes que não guardam relação direta com os valores apurados como débito (itens a, b e c do parágrafo 7 deste voto) , cujas análises apresentaram convergência de entendimento entre a Serur e o MPTCU.
Acerca de uma possível ofensa aos princípios do contraditório e da ampla defesa, os recorrentes afirmam que o uso de transcrição de delação premiada, da qual não participaram, bem como a produção de relatório de auditoria em que as fases de execução e apontamento de achados não contaram com a participação de peritos imparciais que pudessem apurar em conjunto as situações encontradas pela equipe de auditoria, teriam maculado as etapas de defesa dos responsáveis e por conseguinte o desenvolvimento regular do processo.
Como bem evidenciou a Serur, os responsáveis puderam, durante a fase de citação, apresentar todas as alegações que puderam produzir para rebater os achados de auditoria bem como o conteúdo das provas emprestadas. Para tanto se valeram inclusive de laudos periciais que, a despeito do conteúdo técnico contido no documento, não apresentaram nenhum argumento capaz de sanear os apontamentos aqui apurados. 
Aliás, cabe deixar claro que ainda que não houvesse sequer uma linha de transcrição das delações premiadas, ainda assim este TCU teria decidido pela ocorrência de dano ao erário, uma vez que os elementos presentes nos autos foram suficientes para a avaliação do superfaturamento e não dependeram do contexto dos depoimentos para a correta avaliação do débito.
Quanto aos argumentos recursais de que os atrasos nas obras seriam de responsabilidade da Valec e não da empresa, tais ponderações em nada socorrem os recorrentes, porquanto a condenação em débito, bem como a imputação de multa, decorreu de superfaturamentos de preços, quantidades e qualidade deficiente dos serviços entregues.
Em relação aos valores do contrato, os recorrentes apresentam sua própria estrutura de preço com adoção de data-base de janeiro de 2010, alguns ajustes nas particularidades das composições unitárias de itens considerados por eles adequados, uso do BDI de 42% para os serviços, exceto para os serviços de superestrutura ferroviária, para os quais adotaram diretamente os preços orçados pela Valec no orçamento base.
Após todos esses arranjos, alegam que o superfaturamento seria de apenas 1,73%, com presença inclusive de subpreço global de -8,41%, caso se comparasse apenas o custo direto dos serviços. 
Especificamente quanto ao superfaturamento, divido as análises em três pontos principais: (i) a adequação do sistema Sicro e o uso do BDI desse sistema para o cálculo dos preços referenciais do contrato em análise (itens "d" e "g" do parágrafo 7) ; (ii) a necessidade de ajustes técnicos em algumas composições para o cálculo do preço de referência (item "e") ; e (iii) a viabilidade de adoção dos referenciais do Sicro de novembro 2004 para avaliar um contrato firmado em 24/12/2009, mas cujos preços originais eram do contrato anterior com data-base de 2004 (item "f") .
A discussão da possibilidade de aplicação do Sicro como sistema referencial de preços de obras ferroviárias é antiga neste Tribunal, sendo que tanto a decisão que ora se discute quanto a instrução da Serur demonstram cabalmente a convergência da jurisprudência no sentido de ser tecnicamente plausível adotar aquele sistema para os serviços de infraestrutura ferroviária, não apenas os custos diretos como os indiretos. (Acórdãos 2.843/2008, 462/2010 e 2.504/2019, todos do Plenário -TCU) 
Uma ferrovia possui todos os serviços iniciais de uma rodovia com trabalhos de desmatamento, destocamento e limpeza da área seguidos pelos serviços de terraplanagem cuja diferença está na camada que finaliza a natureza da via. Enquanto na rodovia haverá a aplicação de materiais asfálticos, na ferrovia haverá a aplicação dos materiais da superestrutura ferroviária. Destaco que, neste caso em apreço, as referências de preços para aqueles itens que não constavam do Sicro foram buscadas em outras fontes.
Os dois tipos de obras são executados quase sempre longe dos centros urbanos, com procedimentos de mobilização e desmobilização similares e estrutura remota de canteiro de obras. Assim, não vejo necessidade de adoção de outro BDI que não seja o do sistema Sicro, a não ser que os defendentes tivessem trazido alguma justificativa que de fato impusesse a necessidade de inclusão ou exclusão de rubricas nessa taxa, o que não foi o caso.
As alegações recursais centram-se na diferença entre o BDI adotado pela Valec (40%) , pela contratada (42%) e o do próprio Sicro na data-base de 2004 (23,90%) . Na visão dos fundamentos do recurso, uma obra ferroviária careceria de outros valores de BDI.
Desde 2006 este TCU entende que cada empresa pode adotar o BDI que melhor lhe atenda, desde que o preço final por ela cobrado esteja dentro dos limites dos sistemas referenciais. Por certo, se houver qualquer ajuste ou particularidade da obra que justifique a adoção de valores acima dos preços de mercado, isso deve ser justificado formalmente já durante a fase interna da licitação pela entidade que elabora o orçamento ou até mesmo durante a apresentação das propostas pela empresa a ser contratada durante a fase externa da licitação, mediante impugnações ao edital.
Por certo, a jurisprudência deste TCU aceita valores acima dos preços referenciais mesmo após a fase de contratação, durante a fase de contraditório e ampla defesa, em fase posterior aos apontamentos iniciais das auditorias e trabalhos correlatos que realiza. No entanto, a motivação para adoção de preços superiores deve ser balizada na boa técnica e ter pertinência metodológica.
De todo modo, ao calcular seu preço referencial, este TCU adota também os BDI referenciais tanto dos sistemas que utiliza quanto aqueles ditados por seus acórdãos que estudaram o tema ao longo do tempo. Assim, não há óbice em uma empresa utilizar o BDI que preferir, desde que os preços do contrato sejam mantidos dentro dos patamares de referência ao longo da execução de um contrato, sem prejuízo de esse percentual ser ajustado caso haja motivação devidamente comprovada.
Nesse passo, não acolho os argumentos dos recorrentes acerca da impossibilidade de adoção do sistema Sicro bem como do BDI referencial desse sistema para o cálculo do débito imputado aos recorrentes.
Passo ao exame dos ajustes propostos nas composições dos serviços selecionados na parcela do contrato que compôs os preços de referência.
Acolho a percuciente análise da Serur contida nos itens 49 a 151, sem prejuízo dos comentários que farei a seguir.
Esclareço que a amostra avaliada foi obtida a partir de curva ABC com representatividade de 85,23%, sendo que o sobrepreço final, após todos os ajustes, foi de R$ 65.260.030,63. Tal montante dividido pelo valor total dos serviços executados no contrato, sem considerar os reajustes de preços (R$ 225.112.786,55) , representa um percentual de 28,99%. 
Este processo cuida de um remanescente de obra de um dos lotes da Ferrovia Norte Sul trecho Goiás. Contratos e análises semelhantes às aqui tratadas foram efetivadas em vários outros processos que cuidam de outros lotes do mesmo trecho, com serviços e características de execução semelhantes, haja vista a ferrovia ser uma obra em linha cuja maioria dos serviços são comuns aos outros contratos, que se diferenciam muitas vezes apenas pelo quantitativo apurado.
Nesse passo, as análises foram centralizadas no TC Processo 011.287/2010-1 (exame de cinco lotes do trecho localizado em Goiás) e replicadas para cada tomada de contas instaurada por contrato. 
Assim, perfilhei todas as análises realizadas naqueles autos em confronto com as ponderações dos recorrentes e com a instrução da Serur e concluí, em anuência à análise realizada por aquela unidade, que três pontos precisam ser ressaltados:
de fato, há a ausência do custo unitário da mão de obra na planilha 22-mat_dren (peça 38, planilha Excel em itens não digitalizáveis) no valor de R$ 1,01/m3 cujo preço unitário total aparece como R$ 29,22 e deveria ser de R$ 30,47 quando se inclui a mão de obra na planilha, mas o Anexo A da decisão recorrida contemplou um preço de R$ 30,99 para este item, o que sinaliza a desnecessidade de ajuste no débito;
o custo referência do CBUQ inicialmente calculado no valor de R$ 195,38 deve ser modificado para o preço unitário total de R$ 210,81 (planilhas 26-AUX 1-USINAGEM e 26 - CBUQ da peça 38) porque a célula I34 da primeira planilha não continha a multiplicação correta;
não há razoabilidade em incluir as pretensas adaptações do item drenagem - escavação manual nas análises da amostra selecionada por dois motivos: o primeiro é que esse item não constou da análise do superfaturamento deste lote ainda que possa ter sido contemplado na curva ABC de outro processo; e o segundo é que, caso tenha sido avaliado em outro processo, o certo seria ampliar a amostra aqui e trazer outros itens também para o cômputo de sobrepreço global, o que invariavelmente agravará ainda mais o valor do débito.  
Apenas para melhor explicar os motivos de não ter ampliado a amostra para a avaliação do serviço "drenagem-escavação manual", item (iii) acima, valho-me das mesmas considerações do relator a quo, as quais transcrevo do voto do acordão recorrido:
19.	Por fim, o Ministério Público junto ao TCU observou que existiria uma parcela adicional de superfaturamento em itens não considerados no presente feito por não se encontrarem entre os mais representativos da curva ABC. Tais itens, embora tenham sido incluídos na curva ABC do TC Processo 014.364/2015-8 (tomada de contas especial em que se apurou o dano no Contrato 13/2006, celebrado com a empresa Constran para execução do lote 4 da FNS) , não foram selecionados para averiguação no exame preliminar deste feito - e, portanto, não foram carreados ao cálculo do superfaturamento total. Em consequência, não compuseram as citações promovidas, o que justificou a proposta do MP/TCU de constituir novo processo de tomada de contas especial para realizar a citação, tendo em vista que, em valores não-atualizados, a nova parcela de dano identificada totalizaria R$ 489.944,75. 
 (...) 
135.	Em vista do exposto, considerando que tal montante se situa acima do patamar previsto no art. 6º, inciso I, da IN 71/2012, foi proposta a constituição de novo apartado de tomada de contas especial para apurar o valor desse débito residual.
136.	Deixo de acolher tal encaminhamento, pois a ocorrência do débito não está realmente demonstrada. Isso porque a proposta do Parquet se baseou no sobrepreço unitário dos serviços "Compactação de bota-fora 95% PN" e "Concreto fck >=10 Mpa", que ocupam, respectivamente, a 47ª e 39ª posições na curva ABC (item não digitalizável em anexo à peça 38) . Não há nenhum indicativo de que os sobrepreços nesses serviços não possam ter sido compensados por descontos em outros itens não analisados.
137.	Por exemplo, o serviço não analisado "compactação de aterro com material de 3ª categoria" ocupa a 43ª posição na curva ABC e seu preço contratado (R$ 2,60) se encontra com expressivo desconto em relação ao paradigma empregado pelo Acórdão 173/2019-TCU-Plenário (R$ 6,27) . Apenas esse único item, se incluído na amostra, já resultaria em um desconto de R$ 578.094,95 em relação ao preço de mercado, o que elidiria por completo o sobrepreço nos itens residuais da curva ABC apontados pelo Parquet.
138.	Pacífica jurisprudência desta Corte de Contas considera que na avaliação econômica do contrato, eventuais sobrepreços devem ser compensados por outros itens em que se constatou subpreço. Tal procedimento de cálculo de sobrepreço, baseado em regras de equidade, é denominado método da limitação do preço global, tendo sido aplicado na amostra analisada da curva ABC ora examinada. A meu ver, deveria ser também igualmente aplicável em eventual exame de economicidade dos serviços que não constaram da amostra originalmente analisada. (grifos acrescidos) 
Em resumo, acolho os argumentos de que há necessidade de correção na quantificação do preço do CBUQ (Faixa C/DNER) e concordo com a redução do valor do superfaturamento da 17ª medição de R$ 2.627.941,70 para R$ 2.627.492,26.
Ainda em relação ao superfaturamento, passo para o exame do apelo recursal que resultou em divergência de posicionamento entre a unidade técnica e o MPTCU, qual seja a suposta inviabilidade de adoção dos referenciais do Sicro de novembro 2004 para avaliar um contrato firmado em 24/12/2009, mas cujos preços originais eram do contrato anterior com data-base de 2004 (item "g") .
Na visão do Parquet o recurso deveria ser integralmente provido em face dos critérios de cálculo apresentados pelos defendentes, entre eles o uso de referências do Sicro de 2010 (efetivo início dos serviços) . A defesa dessa tese se basearia em precedentes da jurisprudência do TCU que afirma que há se avaliar o uso de referências de preço com base temporal o mais próxima possível da data-base do contrato, e em alguns casos, que essa proximidade também leve em conta o início da execução dos serviços.
Um dos pontos que motivaram a posição do MPTCU foi o fato de o contrato em questão não ser o contrato original assinado em 2006, com data-base de 2004, mas sim um contrato de remanescente de obra, assinado ao final de 2009 com início de serviços preponderamente em 2010.
Minha posição é de que o acórdão aqui discutido exauriu o debate e demonstrou não ser razoável adotar os preços do Sicro de 2010 para o caso em questão.
A primeira consideração que faço é o que o MPTCU usou um conjunto de acórdãos com uma tese central genérica de que o uso de referenciais muito distantes da data do orçamento base pode vir a causar distorções pelo uso de índices de atualização, mas que as particularidades das situações ali levantadas não guardam semelhança com o precedente deste processo.
Na maioria dos casos se buscam referências de preços em datas bases não equivalentes temporalmente quando determinado serviço ou item não esteja contemplado nos sistemas referenciais usuais e aquela seria a única base de preço que se dispõe para fazer uma avaliação de economicidade. Essa prática foi sendo utilizada pelo TCU em situações excepcionais e há vários julgados que validam e contestam tal prática, com a indicação das possíveis cautelas a serem adotadas, a depender das particularidades de cada situação, sendo que não há como generalizar tal tese, ainda mais quando se trabalha com índices de correção de preços e atualização de valores que não apresentam comportamento uniforme ao longo do tempo.
O voto do Acórdão 930/2019-TCU-Plenário elucidou bem a impossibilidade de aplicação genérica do entendimento trazido pelo MPTCU, conforme se transcreve: 
24.	Porém, há uma importante diferenciação a ser feita, pois na maior parte dos precedentes citados pelo Ministério Público de Contas, o TCU estava enfrentando argumentos apresentados pelos responsáveis no sentido de desconstituir as referências de preços utilizadas pela unidade técnica a partir da utilização de outros sistemas referenciais ou de utilização dos mesmos sistemas de referência com datas futuras, procedendo à retroação de preços.
No presente caso, apesar de ter sido firmado um outro contrato, houve um compromisso entre as partes de que as condições pactuadas no primeiro seriam mantidas no segundo por se tratar da situação de contratação do remanescente de obra prevista na Lei de Licitações.
Quando assinou o contrato, a empresa SPA sabia a regra do jogo. O contrato continha a data base de referência dos preços e os índices de atualização.
Ainda assim, no momento dessa formalização, poderia e até deveria a Valec ter reavaliado os preços do contrato, firmando-se assim uma nova data base contratual, em que os futuros reajustes seriam balizados a partir dali. No entanto, preferiram manter os preços de 2004 e, a cada período aquisitivo de reajuste, calculavam-se os valores devidos por meio da utilização dos índices definidos em contrato.
Vejam que a fragilidade apontada em se comparar valores executados em 2010 com a data base de 2004 cai por terra quando se imagina o que aconteceria se a primeira contratada tivesse assumido a obra até o final. Por certo, ela teria recebido os valores de 2004 acrescidos dos reajustes pelos serviços executados em 2010.
O comportamento de uma cesta de índices de reajuste de preços de um contrato pode ou não acompanhar as atualizações de preços de insumos dos sistemas referenciais de preços. De forma geral, essas atualizações convergem ao longo do tempo na maioria das vezes, mas a depender dos insumos que compõem o contrato e da sazonalidade do preço de alguns deles, a avaliação da economicidade do contrato, a preços originais, em confronto com o sistema de custos referenciais nessa mesma data pode não coincidir com o mesmo cálculo, caso se traga o preço do contrato para uma data futura com o respectivo confronto dos preços dos sistemas referenciais nessa mesma época. 
De todo modo, haverá a aplicação de índices para o cálculo da economicidade do contrato o que acaba até por fragilizar a tese defendida pelos recorrentes e pelo MPTCU, pois, para se comparar os preços contratados em 2006, com data base de 2004, aceitos pela recorrente quando assinou o contrato em 2009, há de se atualizar valores até 2010 para somente então se efetivar a comparação com o Sicro desse mesmo ano.
Ou seja, o confronto de valores do contrato e do sistema Sicro com base em 2004 acaba por ser mais fidedigno do que se comparar valores contratados com referência de 2004 ajustados para 2010 e somente depois comparados com os do mesmo sistema em 2010.
Vejam que ainda que fosse pertinente adotar as premissas defendidas pelo MPTCU, de trazer os valores do contrato para 2010 para a análise do superfaturamento, o que não se justifica, nada garantiria que os preços do Sicro de janeiro de 2010 e das outras referências adotadas para os serviços não contemplados naquele sistema, também baseados no mesmo período, se aplicados com a metodologia adotada na decisão discutida nestes autos, elidiria o sobrepreço.
Afirmo isso porque os defendentes apresentaram uma tese de percentual de superfaturamento exíguo (1,73%) e até de subpreço quando comparados apenas os custos, com uso dessa referência de preços de 2010, toda ela fundamentada em premissas de correção de composição de custos em sua maioria não acolhidas por este TCU e com percentuais de BDI (42%) acima dos adotados pelo Sicro.
Chegaram a considerar, inclusive, a mesma técnica de formação de preços com o BDI do Sicro utilizado em 2009, qual seja de 27,84%, e mesmo assim ainda subsistiria, segundo eles um sobrepreço inferior a 8,41%.
Ou seja, toda a argumentação de elisão do superfaturamento dos recorrentes se baseia não apenas na adoção da data base de 2010, mas também em premissas não acolhidas no acórdão recorrido e mais uma vez rebatidas nas fundamentações deste voto.
No que se refere à inexistência de jogo de planilha ou extrapolação do percentual de aditivos contratuais (item "h") , não se observa qualquer menção a esse assunto na citação dos responsáveis tampouco no acórdão recorrido. Portanto, não se trata de irregularidade tratada neste processo.
Quantos aos argumentos finais, de que não teria havido superfaturamento em obediência ao princípio da vinculação do contrato ao edital para validação dos preços praticados (item "i") ; e de que não teria havido demonstração de nexo de causalidade entre as condutas ilegais e o dever de ressarcimento ao erário (item "j") , acompanho as análises da Serur dos itens 156 a 166, as quais podem ser assim resumidas:
180.	É cabível a quantificação do débito por superfaturamento, embora os preços praticados no contrato tenham guarida no Edital e no contrato anteriormente firmado, uma vez que os preços derivados do Edital ultrapassam de forma substancial o preço de mercado para a obra, importando vício contratual de nulidade e impedido a produção legítima de efeitos jurídicos em desfavor da União.
181.	A detecção de superfaturamento pela divergência do preço paradigma com o preço de mercado da obra, bem como a existência de itens faturados e não executados constituem irregularidades suficientes para o julgamento das contas, sendo presumível a culpabilidade nas condutas julgadas, cabendo ao gestor a demonstração de excludentes da ilicitude das condutas praticadas, conforme a Jurisprudência da Corte.
Por derradeiro, acolho a proposta do MPTCU de comunicar esta decisão ao Juízo da 6ª Vara do Trabalho de Betim/MG (referência: Processo 0010875-21.2020.5.03.0163) , haja vista os subitens 9.1 e 9.7.1 do Acórdão 2305/2017-TCU-Plenário (Rel. Min. Benjamin Zymler - peça 57) terem apresentado medida cautelar de indisponibilidade dos bens dos responsáveis arrolados neste processo, cujo deslinde de cada medida consta da tabela abaixo, de forma atualizada: 
		Responsável
	Processo
	Situação da indisponibilidade dos bens.

	André Von Bentzeen Rodrigues
	Processo 029.696/2017-8
	Cautelar de indisponibilidade não prorrogada pelo Acórdão 1375/2019-TCU-Plenário.

	Bruno Von Bentzeen Rodrigues
	Processo 029.695/2017-1
	Cautelar de indisponibilidade não prorrogada pelo Acórdão 1374/2019-TCU-Plenário.

	José Francisco das Neves
	Processo 021.532/2017-6
	Cautelar de indisponibilidade não prorrogada pelo Despacho da peça 73.

	Ulisses Assad
	Processo 021.534/2017-9
	Cautelar de indisponibilidade não prorrogada pelo Despacho da peça 89

	Luiz Carlos Oliveira Machado
	Processo 029.691/2017-6
	Cautelar de indisponibilidade não prorrogada pelo Acórdão 1373/2019-TCU-Plenário.

	SPA Engenharia Indústria e Comércio Ltda.
	Processo 029.698/2017-0
	Cautelar de indisponibilidade não prorrogada pelo Acórdão 1376/2019-TCU-Plenário.

Em resumo, ao examinar esses recursos de reconsideração, identifiquei apenas um ajuste pontual a ser realizado no valor do débito atinente à 17ª medição, motivo pelo qual me posiciono por conceder provimento parcial aos recursos, mantendo-se os demais dispositivos da decisão combatida.
	Diante do exposto, VOTO para que seja adotada a minuta de deliberação que ora trago ao exame deste Colegiado.
TCU, Sala das Sessões, em 14 de setembro de 2022.
Ministro VITAL DO RÊGO 
Relator